ACORDAO-COMPLETO-2339457

ACÓRDÃO 73/2020 ATA 1/2020 - PLENÁRIO

VISTOS, relatados e discutidos estes autos de monitoramento do cumprimento de recomendações exaradas nos Acórdãos 2.293/2009-TCU, 2.354/2009-TCU, 2.462/2009-TCU e 2.513/2009-TCU, todos do Plenário, que objetivaram verificar as iniciativas governamentais para adaptação dos diversos setores da economia brasileira aos cenários de mudanças climáticas;
ACORDAM os Ministros do Tribunal de Contas da União, reunidos em sessão do Plenário, ante as razões expostas pelo Relator, com fundamento no que dispõem os arts. 169, inciso V e 243 do Regimento Interno, em:
9.1. considerar implementadas as seguintes recomendações:
	Acórdão 2.293/2009 
	9.2.1; 9.2.3

	Acórdão 2.354/2009 
	9.2; 9.4

	Acórdão 2.462/2009 
	9.2.1

	Acórdão 2.513/2009 
	9.1.1; 9.2.1; 9.2.2; 9.4; 9.5

9.2. considerar em implementação as seguintes recomendações:
	Acórdão 2.293/2009 
	9.2.4.1 (adequação das atividades de apoio prestado aos assentamentos ambientalmente diferenciados) ;

	Acórdão 2.354/2009 
	9.1.1; 9.1.2

	Acórdão 2.513/2009 
	9.1.2; 9.3

Observação: Em função de erro material, o Acórdão 2.293/2009 possui dois itens com a numeração 9.2.4.1
9.3. considerar não implementadas as seguintes recomendações:
	Acórdão 2.293/2009 
	9.2.4.1 (definição de recursos orçamentários suficientes) ; 9.2.4; 9.2.8.1; 9.2.8.2 e 9.2.9

	Acórdão 2.462/2009
	9.1

Observação: Em função de erro material, o Acórdão 2.293/2009 possui dois itens com a numeração 9.2.4.1
9.4. determinar à Secretaria Geral de Controle Externo que, com o apoio da Secretaria de Controle Externo da Agricultura e do Meio Ambiente, avalie a conveniência e a oportunidade de realizar novas ações de controle sobre o tema “Mudanças Climáticas”, propondo ao Relator da matéria o escopo que será examinado;
9.5. dar ciência deste acórdão à Casa Civil, ao Ministério do Meio Ambiente, ao Ministério da Infraestrutura; ao Instituto Nacional de Colonização e Reforma Agrária; ao Ministério do Desenvolvimento Regional; à Superintendência de Desenvolvimento da Amazônia; ao Conselho Nacional do Meio Ambiente; à Agência Nacional de Transportes Aquaviários; ao Conselho Nacional de Recursos Hídricos; ao Ministério da Agricultura, Pecuária e Abastecimento; ao Ministério da Ciência, Tecnologia, Inovações e Comunicações; à Secretaria de Agricultura Familiar e Cooperativismo; à Fundação Nacional de Saúde; à Agência Nacional de Águas; e à Comissão Mista Permanente sobre Mudanças Climáticas do Congresso Nacional; 
9.6. arquivar o presente processo.

Monitoramento de deliberações proferidas em auditorias que tiveram por objetivo verificar em que medida a administração pública federal estava promovendo a adaptação dos diversos setores da economia brasileira aos cenários de mudanças do clima.

Casa Civil da Presidência da República; Ministério da Agricultura, Pecuária e Abastecimento; Ministério da Ciência, Tecnologia, Inovações e Comunicações; Ministério do Desenvolvimento Regional; Instituto Nacional de Colonização e Reforma Agrária; Ministério do Meio Ambiente; Agência Nacional de Águas; Agência Nacional de Transportes Aquaviários.

3. Interessados/Responsáveis:
3.1. Interessado: Casa Civil da Presidência da República.

13.1. Ministros presentes: José Mucio Monteiro (Presidente), Walton Alencar Rodrigues, Augusto Nardes, Aroldo Cedraz (Relator), Raimundo Carreiro, Ana Arraes e Bruno Dantas.
13.2. Ministros-Substitutos convocados: Marcos Bemquerer Costa e André Luís de Carvalho.

AROLDO CEDRAZ

Adoto como parte deste Relatório a instrução de auditor da Secretaria de Controle Externo da Agricultura e do Meio Ambiente – SecexAgroAmbiental (peça 63) , a qual contou com a anuência de seu corpo diretivo (peças 64 e 65) :
“1. INTRODUÇÃO
1.	Cuidam os autos do segundo monitoramento das deliberações formuladas pelo Tribunal aos órgãos e entidades do Poder Executivo por meio dos Acórdão 2293/2009-TCU-Plenário, 2.354/2009-TCU-Plenário, 2.462/2009-TCU-Plenário e 2.513/2009-TCU-Plenário. A fiscalização foi autorizada por meio do Acórdão 1454/2012-TCU-Plenário, ocasião em que foi analisado o primeiro monitoramento.
2. VISÃO GERAL DO OBJETO
2.1. Histórico
2.	No ano de 2009, o Tribunal de Contas da União (TCU) realizou uma série de Auditorias Operacionais (Anop) com o objetivo de verificar em que medida a administração pública federal estava promovendo a adaptação dos diversos setores da economia brasileira aos cenários de mudanças do clima, a saber:
a) Políticas públicas destinadas à Amazônia e voltadas a mudanças climáticas (área de mitigação) – Acórdão 2293/2009-TCU-Plenário;
b) Ações governamentais destinadas às zonas costeiras, ante os impactos das mudanças climáticas (área de adaptação) – Acórdão 2354/2009-TCU-Plenário;
c) Ações governamentais destinadas a garantir a segurança hídrica na região do semiárido brasileiro (área de adaptação) – Acórdão 2462/2009-TCU-Plenário; e
d) Ações governamentais destinadas à agropecuária, ante os cenários de mudanças climáticas (área de adaptação) – Acórdão 2513/2009-TCU-Plenário.
3.	As referidas auditorias deram origem ao Relatório Consolidado das Auditorias Operacionais, que integrou a Auditoria Global em Mudanças Climáticas. Trata-se de compromisso assumido pelo TCU, juntamente com outras treze Entidades de Fiscalização Superior (EFS) , na qualidade de membros da Organização Internacional de Entidades Fiscalizadoras Superiores (Intosai) , de participarem da Auditoria Global Coordenada em Mudanças Climáticas, realizada no âmbito do Grupo de Trabalho em Auditorias Ambientais (WGEA) .
4.	O Relatório Consolidado foi elaborado nos meses de setembro e outubro de 2009, antes, portanto, da Conferência de Copenhagen (COP-15) , realizada em dezembro de 2009. Dessa forma, ante a necessidade de se obter uma visão atualizada da matéria, foi determinado que a Unidade Técnica à época (8ª Secex) apresentasse “um panorama mais atualizado da matéria, contemplando, no que for possível, as alterações havidas no cenário global e especifico do Brasil sobre o assunto”.
5.	Considerando, entretanto, que as medidas propostas pelo TCU necessitavam de maior prazo para que pudessem ser efetivamente implementadas, e que era notório que a crise global de 2008 havia reduzido o fluxo de investimentos em temas ambientais, a 8ª Secex sugeriu que fosse dado maior prazo para elaboração de novo relatório com o reexame da matéria. 
6.	Assim, após transcurso de prazo razoável, e ante a proximidade da Conferência Rio+20 em junho de 2012, em 7/12/2011, o TCU autorizou, por meio do Acórdão 3247/2011-TCU-Plenário, a realização de monitoramento consolidado das determinações e recomendações formuladas aos órgãos e entidades do Poder Executivo por meio dos Acórdãos TCU 2.293/2009, 2.354/2009, 2.462/2009 e 2.513/2009, todos do Plenário.
7.	O primeiro monitoramento, além de monitorar as deliberações dos citados Acórdãos, também analisou as ações e programas derivados de acordos celebrados nas Conferências realizadas em Copenhagen/Dinamarca (COP-15) e em Cancun/México (COP-16) e, ainda, o aperfeiçoamento e os possíveis resultados dos normativos legais e regulamentares pertinentes à matéria.
2.2. Metodologia
8.	O relatório de monitoramento foi elaborado de acordo com as orientações constantes do documento “Padrões de Monitoramento”, instituído pela Portaria Segecex 27, de 19/10/2009, e do “Manual de Auditoria Operacional”, instituído pela Portaria-Segecex 4, de 26/2/2010.
9.	De acordo com o Manual de Auditoria Operacional do TCU (2010) , monitoramento é a verificação do cumprimento das deliberações do TCU e dos resultados delas advindos, com o objetivo de verificar as providências adotadas e aferir seus efeitos. O principal objetivo do monitoramento é aumentar a probabilidade de resolução dos problemas identificados durante a auditoria, seja pela implementação das deliberações ou pela adoção de outras medidas de iniciativa do gestor.
10.	A estrutura adotada para a fiscalização foi do tipo Monitoramento – MON. De acordo com o Art. 4º, III, do documento Padrões de Monitoramento (2009) , “as unidades técnicas realizarão o monitoramento mediante autuação de processo específico não de fiscalização, do tipo Monitoramento - MON, nos casos em que, sendo necessário elaborar instrução para análise da documentação recebida e/ou proposição de adoção de medidas corretivas ou punitivas pelo Tribunal, a relevância e a urgência das deliberações monitoradas desaconselhar a verificação no âmbito das contas do órgão/entidade”.
11.	De acordo com o Manual de Auditoria Operacional, “O monitoramento permite aos gestores e demais partes envolvidas acompanhar o desempenho do objeto auditado, pois atualiza o diagnóstico e oferece informações necessárias para verificar se as ações adotadas têm contribuído para o alcance dos resultados desejados”.
12.	O monitoramento das 21 deliberações dirigidas aos vários órgãos da Administração Pública Federal foi realizado de forma consolidada. Cabe notar que, visando a objetividade e a concisão do trabalho, as deliberações mais relevantes de cada uma das auditorias foram analisadas de forma mais aprofundada, enquanto as de menor impacto foram tratadas de forma sucinta.
13.	Como técnica de coleta de dados, foram expedidos ofícios de requisição de informações/documentação aos órgãos e entidades para os quais as determinações e/ou recomendações do TCU foram dirigidas por meio dos referidos Acórdãos, para que informassem o atual nível de implementação das deliberações exaradas pelo TCU.  
2.3. Processos Conexos
 
- TC Processo 026.099/2008-3 - Políticas públicas destinadas à Amazônia e voltadas a mudanças climáticas (área de mitigação) – Acórdão 2293/2009-TCU-Plenário;
- TC Processo 026.158/2008-6 - Ações governamentais destinadas às zonas costeiras, ante os impactos das mudanças climáticas (área de adaptação) – Acórdão 2354/2009-TCU-Plenário;
- TC Processo 026.061/2008-6 - Ações governamentais destinadas a garantir a segurança hídrica na região do semiárido brasileiro (área de adaptação) – Acórdão 2462/2009-TCU-Plenário; e
- TC Processo 026.133/2008-7 - Ações governamentais destinadas à agropecuária, ante os cenários de mudanças climáticas (área de adaptação) – Acórdão 2513/2009-TCU-Plenário.
- TC Processo 021.051/2009-5 (Relatório Consolidado das Auditorias Operacionais sobre o tema mudanças do clima) .
3. Análise do Atendimento das Deliberações
3.1. Acórdão 2293/2009-TCU-Plenário
Deliberação ao Ministério da Agricultura, Pecuária e Abastecimento (Mapa) 
9.2.1. Recomendar ao Ministério da Agricultura, Pecuária e Abastecimento - Mapa, que adote providências no sentido de incentivar a utilização pelos produtores rurais das linhas de crédito voltadas para preservação e recuperação florestal, tais como, o Produsa, Propflora e afins, disponibilizando e divulgando as tecnologias, capacitação e apoio técnico necessários;
Situação que levou à proposição das deliberações
14.	Durante a auditoria, verificou-se que era baixa a aplicação de recursos de linhas de crédito destinadas ao financiamento de atividades destinadas à redução de gases de efeito estufa (GEE) e ao estímulo da agropecuária sustentável. A título de ilustração, citou-se o caso do Programa de Plantio Comercial e Recuperação de Florestas (Propflora) , que teve aplicação de apenas 49% dos seus recursos no Plano Agrícola Pecuário de 2007/2008. Apesar da baixa execução, verificou-se, à época da auditoria, que o orçamento do Propflora tinha sido aumentado em 50% no mesmo período.
15.	Além disso, identificou-se a criação de novo programa para investimentos no setor, o Programa Produção Sustentável do Agronegócio (Produsa) , cujo objetivo era o de estimular a recuperação de áreas degradadas. O Programa contava com orçamento da ordem de cerca de R$ 1 bilhão (itens 3.17 e 3.18 do Relatório de Auditoria) . Dessa maneira, o TCU recomendou que fosse estimulado o acesso a essas linhas de crédito. 
Providências adotadas pelos gestores
16.	O Ministério da Agricultura, Pecuária e Abastecimento (Mapa) informa, por meio de Despacho atrelado ao processo 21000.025868/2018-20 (peça 26) , que houve mudanças nas linhas de crédito destinadas ao plantio de florestas plantadas no Brasil, bem como naquelas que viabilizam recursos para recuperação de Reserva Legal (RL) e de Áreas de Preservação Permanente (APP) .
17.	As linhas de crédito PRODUSA e PROPFLORA foram absorvidas pela linha de crédito conhecida como Programa ABC. Trata-se de linha de crédito no âmbito do Plano Agricultura de Baixa Emissão de Carbono (Plano ABC) . O Plano ABC é composto por sete programas, seis deles referentes às tecnologias de mitigação de emissão de GEE, e ainda um último programa com ações de adaptação às mudanças climáticas:
• Programa 1: Recuperação de Pastagens Degradadas;
• Programa 2: Integração Lavoura-Pecuária-Floresta e Sistemas Agroflorestais
• Programa 3: Sistema Plantio Direto (SPD) ;
• Programa 4: Fixação Biológica de Nitrogênio (FBN) ;
• Programa 5: Florestas Plantadas;
• Programa 6: Tratamento de Dejetos Animais;
• Programa 7: Adaptação às Mudanças Climáticas.
18.	O Mapa relata que o Plano ABC vem sendo implementado em todo o território nacional por meio de parceiros, sendo os principais as Superintendências Federais de Agricultura (SFA) e as Secretarias de Agricultura de cada estado, as quais detém a competência para implementar os seus planos estaduais do ABC.
19.	A principal destinação dos recursos do Plano ABC continua sendo o Programa 1, Recuperação de Pastagens Degradadas (ABC Recuperação) , com 61% dos recursos contratados (R$ 1,104 bilhão) . Em segundo lugar, com 23% do total e R$ 423 milhões contratados, está o destino dos recursos para atividades de plantio direto, tecnologia já bastante consolidada no Brasil. As atividades de sistemas integrados de produção (iLPF) e florestas plantadas contaram com 7% e 6% do total contratado, respectivamente.
20.	Mais especificamente, o Programa ABC atende a diversas finalidades, entre elas: recuperação de pastagens degradadas (ABC Recuperação) ; adequação ou regularização das propriedades rurais frente à legislação ambiental, inclusive recuperação da reserva legal, áreas de preservação permanente, recuperação de áreas degradadas e implantação e melhoramento de planos de manejo florestal sustentável (ABC Ambiental) ; implantação, melhoramento e manutenção de florestas de dendezeiro, prioritariamente em áreas produtivas degradadas (ABC Dendê) .
21.	Com relação à divulgação da linha Programa ABC, os gestores informam que ela é feita por meio de diversos parceiros, entre eles os próprios bancos que operacionalizam a referida linha. O Mapa sinaliza, entretanto, que até o presente momento foi realizada somente uma campanha em rede fechada de canais de televisão, no ano de 2011. 
22.	Após este ano nenhuma outra campanha foi realizada, por falta de recursos e forte contingenciamento realizado nos recursos disponíveis ao Ministério para execução do ABC. Atualmente o Mapa disponibiliza R$ 800.000,00 para trabalhar o Plano ABC em todo o território nacional.
23.	No que tange a iniciativas de capacitação de técnicos, produtores e agentes das cadeias produtivas e de apoio a adoção das tecnologias e práticas fomentadas pelo Plano ABC, o Ministério da Agricultura destaca que até o presente momento foram capacitadas/treinadas cerca de 57 mil pessoas. 
24.	Analisando-se o relatório “Análise dos Recursos do Programa ABC Safra 2016/17” (2017) , verifica-se que foram disponibilizados R$ 2,9 bilhões para o Programa ABC, em comparação a R$ 3 bilhões no período anterior. Houve a contratação de R$ 1,81 bilhão pelos produtores rurais, 63% do total ofertado pelo Plano Agrícola e Pecuário (PAP) no período. Na safra 2012/13, o Programa ABC chegou a atingir um resultado de execução de 90%, o melhor resultado desde o seu lançamento.
Proposta de encaminhamento
25.	Com relação à recomendação exarada pelo TCU, entendemos que houve avanços no que tange a capacitação e apoio técnico aos produtores. Ainda, houve aumento na aplicação de recursos de linhas de crédito destinadas ao financiamento de atividades destinadas à redução de gases de efeito estufa (GEE) e ao estímulo da agropecuária sustentável por meio do Programa ABC. Desta maneira, entendemos que a recomendação 9.2.1 foi implementada.  
Deliberação ao Ministério do Desenvolvimento Agrário (MDA) 
9.2.3. Recomendar ao Ministério do Desenvolvimento Agrário (MDA) , que adote providências no sentido de incentivar a utilização das linhas de crédito voltadas para a sustentabilidade de assentamentos agrários, a exemplo do Pronaf Floresta, Pronaf Agroecologia, privilegiando o incremento das ações de divulgação das características e requisitos desse tipo de financiamento, bem como da capacitação técnica;
Situação que levou à proposição das deliberações 
26.	Identificou-se que, apesar da existência de linhas de crédito destinadas à preservação ambiental, a exemplo do Pronaf Eco, Pronaf Agroecologia e Pronaf Floresta, que se destinam ao fomento da utilização de sistemas de produção agroecológicos ou orgânicos e ao financiamento de sistemas agroflorestais e extrativistas, bem como o manejo florestal sustentável, os nove estados que compõem a Amazônia Legal não as estavam utilizando, ao contrário do restante do país.
27.	 Considerando a existência à época da auditoria de aproximadamente 2.500 projetos de assentamentos abrigando cerca de 438 mil famílias, era de se esperar que a região, por ser uma área com grande potencial para projetos de assentamentos de exploração ambientalmente diferenciada, fosse se destacar quanto ao número de contratos firmados para tomada desses recursos.
28.	Não obstante a disponibilidade de instrumentos para promoção da sustentabilidade ambiental em assentamentos do Instituto Nacional de Colonização e Reforma Agrária (Incra) , os resultados estavam aquém do esperado. A estratégia adotada pelo Incra para implantação de assentamentos diferenciados não promovia diminuição do nível de desmatamento quando comparadas com as iniciativas tradicionais de reforma agrária.
29.	Apontou-se como possível causa para a baixa demanda pelos recursos das linhas de crédito voltadas para a sustentabilidade de assentamentos agrários a falta de divulgação aos potenciais usuários, e sua baixa capacitação para requerer e aplicar tais recursos.
Providências adotadas pelos gestores 
30.	Em sua resposta (peça 40) , a Secretaria Especial de Agricultura Familiar e do Desenvolvimento Agrário (Sead) relata que a cada início de Plano Safra são realizadas reuniões técnicas nas Unidades da Federação com profissionais de assistência técnica, representantes de instituições financeiras, agricultores familiares e suas representações.
31.	O objetivo é o de orientar, divulgar e esclarecer as regras e normas das linhas de crédito rural no âmbito do Programa Nacional de Fortalecimento da Agricultura Familiar (Pronaf) , inclusive do Pronaf Agroecologia, do Pronaf Eco e do Pronaf Floresta.
32.	Abaixo seguem informações sobre quantidade e valor contratado nestas linhas de crédito nos últimos três Planos Safras completos:
Tabela 1 – Pronaf Agroecologia – quantidade e valor contratado nas últimas três safras completas
	Safra
	Qtde. Contratada
	Valor (R$) 

	2015/2016
	185
	4.989.741,18

	2016/2017
	371
	6.481.207,79

	2017/2018
	592
	10.232.924,58

Fonte – Matriz de dados do Crédito Rural – consulta realizada em 1/8/2018
Tabela 2 - Pronaf Eco - quantidade e valor contratado nas últimas três safras completas
	Safra
	Qtde. Contratada
	Valor (R$) 

	2015/2016
	1.323
	22.845.880,31

	2016/2017
	405
	15.221.581,43

	2017/2018
	1.037
	48.999.216,49

Fonte – Matriz de dados do Crédito Rural – consulta realizada em 1/8/2018
Tabela 3 - Pronaf Floresta – quantidade e valor contratado nas últimas três safras completas
	Safra
	Qtde. Contratada
	Valor (R$) 

	2015/2016
	3.464
	59.287.724,62

	2016/2017
	1.833
	28.423.081,46

	2017/2018
	1.733
	29.903.291,62

Fonte – Matriz de dados do Crédito Rural – consulta realizada em 1/8/2018
33.	De acordo com a Sead, os financiamentos no âmbito do Pronaf para os assentados da Reforma Agrária apresentam elevado grau de inadimplência, o que por sua vez dificulta o posterior acesso às outras linhas de crédito do Programa.
Proposta de encaminhamento
34.	Entendemos que a recomendação 9.2.3 encontra-se implementada. A Secretaria Especial de Agricultura Familiar e do Desenvolvimento Agrário vem promovendo encontros para capacitação do público alvo, bem como para os representantes das instituições financeiras. Ademais, verifica-se incremento da carteira das linhas de crédito do Pronaf Agroecologia, Pronaf Eco e Pronaf Floresta, fomentando a utilização de sistemas de produção agroecológicos ou orgânicos, financiando sistemas agroflorestais e extrativistas, assim como o incentivo do manejo florestal sustentável.
Deliberações ao Instituto Nacional de Colonização e Reforma Agrária (Incra) 
9.2.4.1. Adote medidas efetivas com vistas a obter a plena operacionalização dos eixos estratégicos estabelecidos no Plano de Ação Ambiental, com definição de recursos orçamentários suficientes para execução das ações, o respectivo cronograma e as metas físicas e financeiras;
Situação que levou à proposição das deliberações
35.	O Plano de Ação Ambiental do Incra foi criado em 2008 para regularização ambiental dos projetos de assentamentos de reforma agrária. O Plano era composto por quatro eixos estratégicos: licenciamento ambiental; recuperação ambiental de assentamentos; monitoramento ambiental; e promoção da gestão ambiental nos assentamentos.
36.	Durante a auditoria, identificou-se que haviam sido designados recursos orçamentários no PPA 2008/2011 para somente dois de seus eixos estratégicos: licenciamento ambiental e recuperação do passivo ambiental (ação 8374 - licenciamento ambiental e ação 2B06 - manejo de recursos naturais) . Os outros dois eixos, monitoramento ambiental e promoção da gestão ambiental nos assentamentos careciam de recursos financeiros, o que podia comprometer sua execução.
Providências adotadas pelos gestores
37.	Em sua resposta (peça 58) , o Incra informa que, para a operacionalização do Plano Ambiental do Instituto, foram alocados recursos na proposta de ação orçamentária de Gestão e Regularização Ambiental em Projetos de Reforma Agrária no montante de R$ 625.847,00 para atendimento de 63 Assentamentos de Reforma Agrária.
38.	Em consulta ao Sistema Integrado de Planejamento e Orçamento (Siop, acesso em 23/10/2018) , verifica-se que as ações orçamentárias 8374 e 2B06 tiveram R$ 4.106.301 e R$ 5.459.262, respectivamente, em créditos empenhados no ano de 2018. Entretanto, os outros dois eixos, monitoramento ambiental e promoção da gestão ambiental nos assentamentos ainda carecem de recursos financeiros, contrariando o disposto no Plano de Ação Ambiental do órgão.
Proposta de encaminhamento
39.	Pelo exposto, verifica-se que a recomendação 9.2.4.1 tem a situação não implementada.  Os eixos monitoramento ambiental e promoção da gestão ambiental nos assentamentos constantes do Plano de Ação Ambiental do Incra continuam sem receber recursos, comprometendo o alcance dos seus objetivos.
9.2.4.1. Avalie a adequação das atividades de apoio prestado aos assentamentos ambientalmente diferenciados, especialmente, no que diz respeito às ações de assistência técnica aos assentados; 
Situação que levou à proposição das deliberações
40.	A análise dos dados realizada durante a auditoria demonstrou que os assentamentos rurais eram considerados um importante vetor de desmatamento na região da Amazônia Legal.
41.	Conforme divulgado pelo Ibama em setembro de 2008, dentre os cem maiores desmatadores da região, os assentamentos do Incra ocupavam as seis primeiras posições, além de duas outras dentro do ranking. Apenas esses oito projetos citados acumularam entre 2006 e 2007 o total de 229.208,6 hectares desmatados, gerando multas da ordem de R$ 265,6 milhões.
42.	Como forma de reverter a situação, o Incra buscava incluir a preservação ambiental em sua agenda, porém sem sucesso; os assentamentos rurais apresentavam participação crescente no desmatamento da região.
43.	Desta maneira, no intuito de tentar solucionar o problema do desmatamento nos assentamentos rurais e garantir a sua sustentabilidade, foi solicitado ao Incra que avaliasse a qualidade das atividades de apoio prestadas aos assentamentos ambientalmente diferenciados. 
44.	Cabe notar que, no mesmo diapasão, à época, o relatório de avaliação do Plano de Ação para Prevenção e Controle do Desmatamento na Amazônia Legal (PPCDAm) recomendava a integração e a intensificação de assistência técnica e extensão voltadas à sustentabilidade, bem como a implantação de unidades de referência tecnológica para atividades sustentáveis em regiões estratégicas. 
Providências adotadas pelos gestores
45.	Em sua resposta (peças 36 e 37) , o Incra informa que vem avaliando a qualidade das atividades de apoio prestadas aos assentamentos ambientalmente diferenciados. Em sua explanação, os gestores começam relatando o processo para contratação de serviços de Assistência Técnica e Extensão Rural (Ater) .
46.	Segundo o Art. 19 da Lei 12.188/2010, a contratação de serviços de Ater deve ser realizada por meio de chamada pública, que conterá, entre outros: a qualificação técnica exigida dos profissionais, dentro das áreas de especialidade em que serão prestados os serviços; a exigência de especificação pela entidade que atender à chamada pública do número de profissionais que executarão os serviços, com suas respectivas qualificações técnico-profissionais.
47.	A Nota Técnica 01/2010 (19/11/2010) detalha os procedimentos a serem adotados na chamada pública para a seleção e contratação dos serviços de Ater. Inicia-se com a qualificação da demanda de serviços a serem prestados nos assentamentos, a partir do detalhamento da situação de cada assentamento, observando-se os seguintes eixos temáticos, dentre outros:
• Infraestrutura (existência e acesso das famílias) – Habitação, eletrificação, acesso a água para consumo, vias de acesso à agrovila e/ou parcelas;
• Serviços Sociais (existência e acesso das famílias) - Educação, saúde, seguridade social;
• Produção agropecuária/agroextrativista - principais produtos produzidos/extraídos, segurança alimentar, acesso a mercados;
• Organização socioeconômica – cooperativas, associações, grupo de mulheres; e
• Outros aspectos importantes para a Superintendência Regional, possíveis de serem identificados e qualificados.
48.	Os gestores citam como exemplos chamadas públicas realizadas em suas superintendências de Belém (SR-01) e Acre (SR-14) , unidades da federação onde se encontram grande parte dos Projetos Agroextrativistas (PAE) e assentamentos ambientalmente diferenciados, conforme dados constantes dos Relatórios de Gestão do Incra dos anos de 2015 e 2016. 
49.	De acordo com o Incra, ambas as chamadas supracitadas contemplaram um conjunto integrado de atividades de Ater, adequadas aos projetos de assentamento contemplados e também a serem aprimoradas com as atividades de diagnóstico, planejamento, monitoramento/acompanhamento, avaliação e reprogramação, assim como a execução de uma série de atividades nos aspectos sociais, ambientais e produtivos com as famílias assentadas.
50.	Avaliação da superintendência de Belém, em 2015, apontava que a assistência técnica constava em estágio de implementação em 229 Projetos de Assentamento e atendimento de 43.763 famílias. Ainda no final do ano de 2015, alguns destes contratos se mostraram ineficientes em suas execuções e no atendimento às demandas dos beneficiários e da contratante, e assim por recomendações técnicas e jurídicas, a partir de 2016, seriam rescindidos, resultando no descredenciamento de 129 projetos e permanecendo os serviços para então 120 Projetos de Assentamento, reduzindo-se o atendimento dos serviços de Ater a apenas 25.645 famílias beneficiadas.
51.	Em 2016, no relatório de gestão da Superintendência do Acre, constava que todos os contratos haviam sofrido reduções superiores a 50% em suas execuções físicas devidos às restrições orçamentárias e financeiras impostas pela Direção Nacional, bem como pela redução do número de famílias atendidas em razão dos indícios de irregularidades apontados pelo Acórdão 775/2015-TCU-Plenário, o que resultou na suspensão temporária de todos os contratos. 
52.	Desse modo, das sete prestadoras que estavam contratadas, apenas três manifestaram interesse em continuar prestando os serviços e tiveram a execução de seus contratos retomada, de acordo com a nova realidade orçamentária e financeira estabelecida.
53.	Importante iniciativa citada pelo Incra no que tange os assentamentos diferenciados foi a criação de três novas modalidades de crédito instituídas pelo Decreto 9.424/2018, quais sejam: Crédito Florestal, Crédito Recuperação Ambiental e Crédito Cacau.
54.	As novas modalidades têm por objetivo a valorização dos assentamentos diferenciados que promovam a preservação ambiental, incentivando o desenvolvimento em convívio com a natureza. Por outro lado, permite a recuperação de áreas degradadas com implantação de atividades sustentáveis, como o crédito de cacau, que além de promover o desenvolvimento desta importante cultura para os assentamentos, incentiva a recomposição florestal com espécie nativa de exploração econômica. 
55.	Além disso, estas e outras modalidades de crédito, que antes somente eram acessíveis para os assentados que dispunham de Assessoria Técnica, Social e Ambiental à Reforma Agrária (Ates) oficial do Incra, agora poderiam se beneficiar por meio das parcerias firmadas com os demais entes federativos. Tal medida possibilitou, em 2017, um aporte de Crédito Instalação da ordem de R$ 98 milhões, o que representa mais que a soma dos três anos anteriores.
Proposta de Encaminhamento
56.	Pelo exposto, verifica-se que o Incra vem avaliando a adequação das atividades de apoio prestado aos assentamentos ambientalmente diferenciados, especialmente, no que diz respeito às ações de assistência técnica aos assentados. 
57.	Entretanto, entendemos que a análise ainda não está voltada à inclusão da preservação ambiental em sua agenda como forma de tentar solucionar o problema do desmatamento e garantir a sustentabilidade dos assentamentos.
58.	Sendo assim, consideramos a recomendação 9.2.4.1 em implementação. 
Deliberação ao Ministério da Integração Nacional (MI) 
9.2.4. Recomendar ao Ministério da Integração Nacional (MI) que avalie oportunidade de adotar as medidas necessárias a adequação das condições da Sudam às suas missões institucionais;
Situação que levou à proposição das deliberações
59.	Embora o estado desempenhe papel fundamental na busca do crescimento sustentável da Amazônia Legal, conforme descrito no Plano Amazônia Sustentável (PAS) , a equipe de auditoria verificou que a Superintendência de Desenvolvimento da Amazônia (Sudam) , autarquia criada para ser um dos pilares do processo de construção de um novo modelo de desenvolvimento, não estava adequadamente estruturada para desenvolver suas atividades precípuas, afetando sua missão institucional e comprometendo o desenvolvimento almejado para a região.
Providências adotadas pelos gestores
60.	O Ministério da Integração Nacional (MI) respondeu à solicitação do TCU por meio do Ofício 236/AECI/MI (peça 57) . De acordo com os gestores, no exercício de 2018 foram destinados à Sudam, por meio do Projeto de Lei Orçamentária Anual (LOA) , um valor total de R$ 59 milhões (inclusive despesas de pessoal) . Na LOA de 2019 foi consignado um total de R$ 60.8 milhões (inclusive despesas de pessoal) .
61.	O MI prossegue relatando que, por meio do Aviso MI 52, de 5 de abril de 2012, foi proposta ao Ministério do Planejamento, Orçamento e Gestão (MP) a criação da Carreira de Desenvolvimento Regional e do Plano Especial de Cargos no âmbito do MI e de suas autarquias, a saber: Departamento Nacional de Obras Contra as Secas (Dnocs) , Superintendência do Desenvolvimento da Amazônia (Sudam) , Superintendência de Desenvolvimento do Nordeste (Sudene) e Superintendência do Desenvolvimento do Centro-Oeste (Sudeco) .
62.	Fruto de um grupo de trabalho, tal medida visava a reestruturação dos quadros de pessoal do MI. Em resposta, o MP informou que tal ação não seria viável, tendo em vista as atuais diretrizes de redução das disparidades entre as remunerações e a vedação à criação de novas carreiras ou de estrutura remuneratórias especiais nas carreiras da administração pública federal.
63.	Foi também solicitado pelo MI, em 2012, autorização para a realização de concurso público para o provimento de 71 cargos da carreira do Plano Geral de Cargos do Poder Executivo (PGPE) , pertencentes ao Quadro de Pessoal efetivo da Sudam. O certame foi realizado em 2013 e homologado em janeiro de 2014. Em fevereiro de 2016, o concurso foi prorrogado por dois anos, com 206 candidatos aprovados.
64.	Outra medida adotada foi a solicitação da ampliação das vagas do concurso público até então vigente, tendo em vista que o quantitativo de setenta e uma vagas previstas, segundo os gestores, não seriam suficientes para recompor a força de trabalho da Sudam, principalmente no que diz respeito à mão de obra especializada.
65.	Entretanto, apesar dos pleitos para provimento de maior número de servidores, as propostas não foram acatadas por conta de restrições orçamentárias.
Proposta de Encaminhamento
66.	Pelo exposto, verifica-se que o Ministério da Integração Nacional tem envidado esforços para ampliar as dotações orçamentárias anuais e a ampliação do quadro de servidores da Sudam.
67.	Entretanto, devido ao quadro atual de restrições orçamentárias, seus pleitos não podem ser atendidos pelo Governo Federal. Dessa maneira, o quadro de sucateamento da Superintendência de Desenvolvimento da Amazônia persiste, e a autarquia segue impossibilitada de desenvolver suas atividades de fomento do desenvolvimento da região Amazônica. Sendo assim, consideramos a recomendação 9.2.4 como não implementada.
Deliberações ao Comitê Interministerial sobre Mudança do Clima (CIM) e ao Grupo Executivo sobre Mudança do Clima (GEx) .
9.2.8. Recomendar ao Comitê Interministerial e ao Grupo Executivo sobre Mudança do Clima que:
9.2.8.1. Examine a oportunidade de adotar as diretrizes do Programa de Desenvolvimento Socioambiental da Produção Familiar Rural (Proambiente) , como modelo de consolidação e ampliação do conceito de serviços ambientais; 
Situação que levou à proposição das deliberações
68.	O Programa de Desenvolvimento Socioambiental da Produção Familiar Rural (Proambiente) nasceu da necessidade de construção de novos modelos de assistência técnica e de crédito que garantissem o desenvolvimento da agricultura familiar, integrado à conservação ambiental na Amazônia brasileira. 
69.	O Proambiente se destaca por propor a remuneração de serviços ambientais para compensar a cobertura dos custos de oportunidades para mudanças qualitativas de uso da terra, focando em sistemas de produção identificados com as especificidades de cada bioma.
70.	Desta maneira, haveria pagamento como forma de compensar o desmatamento evitado, garantindo a manutenção da cobertura vegetal e, ao mesmo tempo, reduzindo a emissão de GEE na atmosfera. Nessa linha, o Proambiente enquadra-se perfeitamente nesse propósito. Identificou-se, porém, que o Governo Federal não estava investindo os recursos necessários a fim de ampliar o escopo de atuação do programa. 
71.	O Relatório de Avaliação do Proambiente afirmava que o Programa não era priorizado pelo governo federal, e vinha sofrendo com a baixa destinação de recursos para garantir a continuidade das ações em campo com assistência técnica permanente, fomento, crédito, e pagamento por serviços ambientais. 
72.	Além disso, apesar das características do programa, aderentes aos anseios de preservação ambiental e promoção de atividades econômicas sustentáveis, ele não havia sido considerado dentro do Plano Nacional sobre Mudança do Clima (PNMC) . 
73.	Destacou-se, ainda, o fato de que na seção “Instrumentos para implementação das ações – instrumentos legais” do Relatório de Avaliação, os projetos de lei que trariam o marco legal necessário para viabilizar a remuneração pelos serviços ambientais prestados também não haviam sido relacionados.
74.	Dessa maneira, foi recomendado ao Comitê Interministerial sobre Mudança do Clima (CIM) e ao Grupo Executivo sobre Mudança do Clima (GEx) que empreendessem a avaliação do Proambiente, visando analisar a possibilidade de utilizá-lo como modelo para a consolidação e ampliação do conceito de serviços ambientais. 
Providências adotadas pelos gestores
75.	O MMA informou, por meio do Despacho 34330/2018-MMA (peça 54) que o Acórdão 2293/2009-TCU-Plenário dirige sua recomendação 9.2.8.1 ao Grupo Executivo sobre Mudanças do Clima (GEx) . O órgão, subordinado ao Comitê Interministerial sobre Mudança do Clima (CIM) , tem competência para elaborar, implementar, monitorar e avaliar o Plano Nacional sobre Mudança do Clima. Compõe-se de oito ministérios e do Fórum Brasileiro de Mudanças Climáticas (FBMC) e é coordenado pelo Ministério do Meio Ambiente.
76.	Dessa maneira, caberá a esse foro atender à recomendação do referido Acórdão de "examinar a oportunidade de adotar as diretrizes do Programa de Desenvolvimento Socioambiental da Produção Familiar Rural (Proambiente) , como modelo de consolidação e ampliação do conceito de serviços ambientais".
Proposta de Encaminhamento
77.	Verifica-se pelo exposto que não houve avanços com relação à adoção das diretrizes do Programa de Desenvolvimento Socioambiental da Produção Familiar Rural (Proambiente) como modelo de consolidação e ampliação do conceito de serviços ambientais.
78.	Tendo em vista que o Ministério do Meio Ambiente informou que o tema seria objeto de discussão em reunião futura do Grupo Executivo sobre Mudança do Clima, consideramos a recomendação 9.2.8.1 como em implementação. 
9.2.8.2. Avalie a conveniência e oportunidade de implementar um sistema de gerenciamento para o Plano Nacional sobre Mudança do Clima (PNMC) , a exemplo do modelo de gestão aplicado ao Programa de Aceleração do Crescimento (PAC) ;
9.2.9. Recomendar ao Comitê Interministerial sobre Mudança do Clima que disponibilize periodicamente na Internet informações sobre ações e resultados do PNMC;
79.	Cabe observar que se optou por tratar os itens 9.2.8.2 e 9.2.9 em conjunto, por entender que são temas correlacionados.	
Situação que levou à proposição das deliberações
80.	À época do trabalho, a equipe de auditoria identificou que os mecanismos para gerenciamento e acompanhamento do Plano Nacional sobre Mudança do Clima (PNMC) não eram adequados. Igualmente, não haviam sido implantados os meios de divulgação dos resultados obtidos.
81.	O Programa possui como característica ser composto por grande variedade de políticas públicas, setores e órgãos governamentais envolvidos.Foi identificado que, apesar dessa característica do Plano, os mecanismos de coordenação e monitoramento necessários ainda não tinham sido constituídos, o que poderia impactar negativamente a gestão do PNMC.
82.	A título de ilustração, citou-se o Programa de Aceleração do Crescimento (PAC) , como boa prática. Da mesma forma que o PNMC, o PAC era composto por políticas multissetoriais, que envolviam uma grande variedade de ações e programas sob responsabilidade de diversos órgãos, o que dificultava sobremaneira a sua gestão. 
83.	Entretanto, o PAC, possuía um modelo avançado de gerenciamento de programas multissetoriais, com objetivos e metas definidos e previsão de monitoramento de resultados parciais e finais. 
84.	O relatório de auditoria destacou a importância de ações de governança e monitoramento para o sucesso na condução de planos de qualquer natureza, ao assegurar a integração das instituições e das políticas e ao catalisarem os resultados dentro dos prazos propostos. 
85.	Por isso, foi recomendado que o CIM e o GEx que avaliassem a conveniência e oportunidade de implementar um sistema de gerenciamento para o PNMC, a exemplo do modelo de gestão aplicado ao PAC, além de disponibilizar periodicamente na Internet informações sobre ações e resultados do Plano.
Providências adotadas pelos gestores
86.	A exemplo da recomendação 9.2.8.1 acima, o MMA esclarece, por meio do Despacho 34192/2018-MMA (peça 54) , que a recomendação 9.2.8.2 do Acórdão 2293/2009-TCU-Plenário sugere a avaliação da conveniência de implementação de sistema de gerenciamento do Plano Nacional sobre Mudança do Clima (PNMC) . 
87.	Segundo o Ministério, a alteração do Plano, instrumento previsto na política nacional, somente pode ser feita a partir de orientação emanada pela devida esfera de competência estabelecida pela Governança sobre Mudança do Clima, papel este que cabe ao GEx conforme Decreto 7.390, de 9 de dezembro de 2010. 
88.	Finalmente, o MMA reitera que a forma de tratamento das recomendações 9.2.8.1 e 9.2.8.2 por este órgão, segundo o mandato legal supracitado, é de incluir as recomendações na agenda da próxima reunião do Gex.
89.	A Casa Civil da Presidência da República solicitou ao Ministério do Planejamento, Desenvolvimento e Gestão (MPDG) , por meio do Ofício 263/2018/SAG/CC-PR, informações relativas à duas recomendações endereçadas à Casa Civil no âmbito do Acórdão 2293/2009-TCU-Plenário. O MPDG respondeu à solicitação por meio do Ofício 70154/2018-MP, que encaminha a Nota Técnica 16430/2018-MP. 
90.	De acordo com as informações prestadas, atendendo às deliberações contidas no Acórdão 2293/2009-TCU-Plenário, a Casa Civil da República informou, por ocasião do Monitoramento anterior, por meio do Ofício 289/2009-SAG/C.C-PR, que em reunião do Comitê Interministerial sobre Mudança do Clima (CIM) , realizada no dia 18/3/2009, ficou decidido que os mecanismos de gestão, monitoramento, avaliação e publicização dos resultados do Plano Nacional sobre Mudança do Clima (PNMC) seriam propostos pelo Grupo Executivo do CIM.
91.	Ainda, que o Decreto 6.263, de 21 de novembro de 2007 estabeleceu como competência do Grupo Executivo do Comitê Interministerial sobre Mudança do Clima (CIM) coordenado pelo MMA, o monitoramento e avaliação do PNMC.
92.	O MPDG ressalta em sua resposta que não é membro do Gex, participando de reuniões apenas como convidado. Dessa forma, não identificou informações que pudessem subsidiar a manifestação do Poder Executivo considerando as referidas recomendações. 
93.	Ainda, que considerando a aprovação do Acordo de Paris sobre Mudança do Clima, entende que o atual modelo de governança da PNMC e de seus instrumentos necessita ser revisto frente aos novos desafios impostos. 
94.	Ao estabelecer uma perspectiva para o conjunto da economia, o Acordo de Paris impõe ao Governo Federal uma série de desafios, dentre os quais: i) a necessidade de revisão da Política Nacional sobre Mudança do Clima, estabelecida pela Lei 12.187/2009; ii) a necessidade de buscar fontes de recursos para o financiamento das ações necessárias para o cumprimento das metas assumidas e iii) a necessidade de promover um amplo diálogo com os demais entes de Federação, com a sociedade civil, com o setor produtivo e com a academia para promoção de uma política sobre mudança do clima integrada e efetiva.
95.	Dessa forma, ressalta-se a importância de uma nova estrutura de governança e gestão para as políticas públicas relacionadas à mudança do clima que promova a integração e harmonização das diferentes iniciativas ministeriais a respeito do tema e que também possa promover maior transparência nas decisões sobre o assunto.
Proposta de Encaminhamento
96.	Entendemos que o Plano Nacional sobre Mudança do Clima (PNMC) ainda carece de um sistema de gerenciamento adequado, a exemplo do modelo de gestão aplicado ao Programa de Aceleração do Crescimento (PAC) . A falta de tal sistema impede que sejam publicadas na Internet informações e resultados do PNMC para acompanhamento por parte dos interessados. 
97.	Desta maneira, entendemos que as recomendações 9.2.8.2 e 9.2.9 não foram implementadas. 
3.2. Acórdão 2354/2009-TCU-Plenário
Deliberações à Casa Civil da Presidência da República, na condição de coordenadora do Comitê Interministerial Sobre Mudança do Clima (CIM) .
9.1. Recomendar à Casa Civil da Presidência da República, na condição de Coordenadora do Comitê Interministerial sobre Mudança do Clima (CIM) , instituído pelo Decreto 6.263/2007, que, a partir da consolidação dos resultados dos estudos elaborados no âmbito do Governo Federal, os quais apontam as ações consideradas prioritárias quanto à identificação de vulnerabilidades e mapeamento de risco nas Zonas Costeiras, elabore um plano de ação com o objetivo de implementar medidas efetivas para mitigar os efeitos decorrentes das mudanças climáticas sobre as Zonas Costeiras, definindo as atribuições e responsabilidades dos órgãos e comissões relacionados com o tema, especialmente no que se refere: 
9.1.1. À implementação de sistema permanente de monitoramento de variáveis oceânicas e de constituição de banco de dados que possa armazenar as informações sobre assunto, bem como de séries temporais suficientes para a construção dos cenários quanto aos possíveis efeitos resultantes das mudanças do clima;
9.1.2. À definição de diretrizes e estratégias de adaptação das Zonas Costeiras aos impactos que possam advir das mudanças climáticas, incorporando-as ao Plano Nacional de Mudanças do Clima (PNMC) ;
Situação que levou à proposição das deliberações
98.	À época da auditoria, constataram-se falhas na gestão do monitoramento de dados costeiros e oceanográficos no país, especialmente a partir das constatações dos usuários dos dados oceanográficos para fins de pesquisa.
99.	Tal entendimento foi corroborado por diversos documentos oficiais que apontavam a inexistência de instituição responsável pelo monitoramento permanente, consolidação e disponibilização das variáveis oceânicas e costeiras; o monitoramento era realizado por diversas entidades, porém de forma dispersa e para distintas finalidades.
100.	Não havia no país um banco de dados que consolidasse as informações existentes, tampouco séries temporais suficientes para verificação de tendências e construção de possíveis cenários de impacto nas zonas costeiras em decorrência das mudanças climáticas.
101.	Além disso, verificou-se que o PNMC não estabelecia as ações a serem desenvolvidas pelos diversos Ministérios potencialmente afetados na área de adaptação de zonas costeiras, e também não definia responsabilidades para novas demandas decorrentes das preocupações relacionadas ao tema mudanças climáticas.
Providências adotadas pelos gestores
102.	Em atendimento à Casa Civil, a Marinha do Brasil enviou, por meio do Ofício 186/SECIRM-MB, as respostas aos questionamentos do TCU (peça 60) . 
103.	Com relação à recomendação 9.1.1, de acordo com os gestores, a função de sistema permanente de monitoramento de variáveis oceânicas e de constituição de banco de dados é realizada por meio do Sistema Brasileiro de Observação dos Oceanos e Estudos do Clima (GOOS-Brasil) , uma das Ações do Plano Setorial para os Recursos do Mar (PSRM) . Em face da relevância do assunto, o tema passou a constar do Plano Plurianual (PPA) do Governo Federal em 2008, sendo atualmente uma Iniciativa do Objetivo 0558 no Programa Temático 2046 – Oceanos, Zona Costeira e Antártica.
104.	Nesse contexto, o GOOS-Brasil é um sistema nacional de observação dos oceanos e da atmosfera visando a coleta, controle de qualidade, distribuição operacional de dados oceanográficos e de meteorologia marinha e o monitoramento oceanográfico e climatológico do Atlântico Sul e tropical. 
105.	O Sistema é composto por redes que operam por meio de sensoriamento remoto por satélites, estações meteorológicas costeiras, estações maregráficas, boias fixas e de deriva ao longo da costa brasileira e no Atlântico Sul e tropical. As redes monitoram o clima, as correntes marinhas, o nível médio do mar e direção e intensidade de ondas, permitindo a produção de informações para reduzir vulnerabilidades e riscos decorrentes de eventos extremos, da variabilidade do clima e das mudanças climáticas, principalmente junto à população litorânea brasileira.
106.	Os dados coletados são públicos, e disponibilizados no site http://www.goosbrasil.org.br. As informações são aplicadas em estudos científicos e na previsão meteoceanográfica e de fenômenos climáticos utilizados na indústria pesqueira, agricultura, segurança da navegação, defesa civil, entre outros.
107.	No que diz respeito à recomendação 9.1.2, no âmbito da CIRM, cabe ao Grupo de Integração para o Gerenciamento Costeiro (GI-GERCO) , coordenado pelo MMA, orientar a utilização racional dos recursos da Zona Costeira.
108.	Segundo os gestores, a definição de diretrizes e estratégias de adaptação das Zonas Costeiras aos impactos que possam advir das mudanças climáticas apresenta dificuldades. O principal obstáculo é a falta de equalização entre os dados de altimetria e batimetria da costa brasileira. Sem essa equalização, não há como avaliar os impactos da mudança do clima sobre a costa pela ausência de uma linha de base confiável para a medição do nível do mar.
109.	O conjunto de ações recomendadas para a implementação de estratégias de adaptação na zona costeira brasileira estão estabelecidos no Plano Nacional de Adaptação às Mudanças Climáticas (PNA) .
110.	O PNA foi instituído em maio de 2016 por meio da Portaria 150 do MMA e foi elaborado pelo governo federal em colaboração com a sociedade civil, setor privado e governos estaduais. Tem como objetivo promover a redução da vulnerabilidade nacional à mudança do clima e realizar gestão do risco associada a esse fenômeno. Cabe à ANA a implementação da estratégia setorial de Recursos Hídricos.
111.	Entre os objetivos do PNA estão a ampliação e disseminação do conhecimento científico sobre o risco associado à mudança do clima; o desenvolvimento de medidas de capacitação de entes do governo e da sociedade em geral; a promoção da coordenação e cooperação entre órgãos públicos para gestão do risco associado à mudança do clima, por meio de processos participativos com a sociedade; a identificação e proposição de medidas para promover a adaptação e a redução dos riscos associados à mudança do clima.
112.	Uma das principais orientações é justamente a correção dos dados de altimetria e batimetria em toda a extensão da costa brasileira, buscando uma melhor compreensão dos processos da Zona Costeira, suas vulnerabilidades às mudanças do clima, assim como sua capacidade de adaptação.
113.	Diante das mudanças climáticas e o possível aumento de eventos extremos nas cidades costeiras, faz-se necessário um sistema de monitoramento mais abrangente e operacional que permita um melhor mapeamento de riscos e vulnerabilidades. 
114.	É sabido que os ecossistemas costeiros, devido à função de proteção natural da linha de costa, são o principal agente para adaptação às mudanças climáticas e aos riscos costeiros. Contudo, verifica-se que a Zona Costeira brasileira apresenta uma baixa capacidade de adaptação às mudanças climáticas devido principalmente à falta de infraestrutura básica associada à ocupação desordenada. 
115.	Para mitigar o problema, novas políticas vêm sendo implementadas nos últimos anos. Destaca-se nesse sentido o Plano Nacional de Gerenciamento Costeiro (PNGC) e o Programa Nacional para a Conservação da Linha de Costa (PROCOSTA) .
116.	O PNGC tem como finalidade o estabelecimento de normas gerais visando a gestão ambiental da Zona Costeira do País, lançando as bases para a formulação de políticas, planos e programas estaduais e municipais. Já o PROCOSTA se destina à promoção do monitoramento e da gestão integrada da zona costeira brasileira, trabalhando com cenários temporais e espaciais da linha de costa em função das mudanças climáticas e eventos extremos que já vêm impactando social e economicamente essa região.
117.	Com relação às questões estruturantes, os gestores informam que as medidas de adaptação às mudanças climáticas na zona costeira ainda são incipientes. As lacunas de informações não permitem dimensionar as vulnerabilidades da costa com maior precisão. Os programas e sistemas de coleta de dados em operação no país necessitam ser fortalecidos e articulados em um arranjo sistêmico para determinar corretamente as vulnerabilidades das zonas costeiras no Brasil.
Proposta de encaminhamento
118.	Verifica-se que houve avanços no que tange a construção de um banco de dados para consolidar as informações existentes e realizar o monitoramento de dados costeiros e oceanográficos no país. Tal acompanhamento é realizado por meio do Sistema Brasileiro de Observação dos Oceanos e Estudos do Clima (GOOS-Brasil) .
119.	Entretanto, tal Sistema apresenta deficiências e limitações. As lacunas de informações não permitem dimensionar as vulnerabilidades da costa com maior precisão. A ausência de estudos e de dados confiáveis contribuem para o desconhecimento da vulnerabilidade da Zona Costeira. Devem ser implementados mecanismos que fomentem o monitoramento contínuo. 
120.	Dessa maneira, entendemos que as recomendações 9.1.1 e 9.1.2 são consideradas como em implementação.
Deliberação à Agência Nacional de Transportes Aquaviários (Antaq) e ao Ministério do Meio Ambiente (MMA) .
9.2. Recomendar à Agência Nacional de Transportes Aquaviários (Antaq) e ao Ministério do Meio Ambiente (MMA) que insiram a atividade portuária nas discussões sobre os impactos das mudanças climáticas, considerando a contribuição dessa atividade para o aumento da pressão sobre o ambiente costeiro e aquático, ao mesmo tempo em que pode ser afetada pelos efeitos da mudança do clima;
Situação que levou à proposição das deliberações
121.	O relatório de auditoria destacou o fato de serem ainda incipientes as ações até então adotadas nos diversos setores que podem ser afetados pelos impactos das mudanças climáticas nas zonas costeiras. 
122.	Enfatizou-se que já existia a necessidade de intervenção do poder público na solução de problemas relacionados a inundações, enchentes, desmoronamentos, surtos de doenças sazonais, escassez de recursos hídricos e outros eventos relacionados a fenômenos climáticos. Ademais, tais problemas poderiam ser agravados tendo em vista os possíveis impactos decorrentes das mudanças climáticas.
123.	Entre os possíveis setores a serem impactados mencionou-se o setor portuário, responsável pelo escoamento de cerca de 90% das exportações brasileiras. 
124.	A equipe de auditoria relatou que a Gerência de Meio Ambiente da Antaq não possuía, até aquele momento, estudos de vulnerabilidade dos portos brasileiros em caso de elevação do nível do mar ou de aumento de frequência de eventos extremos. 
125.	Diante desse quadro, surgiu a recomendação dirigida à Antaq e ao MMA para que passassem a incorporar à Agenda Ambiental Portuária discussões acerca da necessidade de adaptação do setor portuário aos impactos provocados pelas mudanças climáticas.
Providências adotadas pelos gestores
126.	Por meio do Ofício 286/2018/DG-ANTAQ (peça 21) , a Agência Nacional de Transportes Aquaviários informa que vem participando de uma série de foros onde o fenômeno das mudanças climáticas esteja sob debate, mormente em ambientes institucionais voltados para a Zona Costeira ou para a atividade aquaviária propriamente dita. 
127.	A título de ilustração, os gestores citaram trabalhos recentes como a confecção do Inventário de Emissões de GEE pelo Setor Transportes, atendendo a compromissos internacionais do País (Protocolo de Montreal) , dentro da Convenção do Clima/ONU, em parceria com o Ministério dos Transportes, Portos e Aviação Civil (MTPA) , e também ações conjuntas com o MMA, envolvendo a capacitação quanto às mudanças climáticas e seus efeitos na Zona Costeira, bem como a elaboração de estudos de caso, como, mais recentemente, no porto organizado de Itajaí/SC, ainda em execução.
128.	Prosseguem informando acerca de discussões sobre o tema mudanças climáticas na ANA, com enfoque na gestão das águas dos rios potencialmente navegáveis, para atingimento dos usos múltiplos da água, que precisa estar disponível para todos.
129.	Finalmente, a Antaq relata que foi iniciada a contratação de estudo sobre o rebatimento do fenômeno das mudanças climáticas na atividade aquaviária. Foi elaborado Termo de Referência (TR) para avaliar os efeitos das mudanças climáticas nas atividades aquaviárias, especificamente nas instalações portuárias. O referido TR tem sua conclusão estimada em 18 meses para sua plena execução. 
130.	Quando indagado sobre a questão, o Ministério do Meio Ambiente respondeu, por meio do Despacho 32309/2018-MMA (peça 22) , que o Departamento de Mudança do Clima da Secretaria de Mudança do Clima e Florestas (DPMC/SMCF) vem concentrando esforços em estabelecer parcerias com Agência Nacional de Transportes Aquaviários (Antaq) e o Ministério dos Transportes, Portos e Aviação Civil (MTPA) . 
131.	Segundo os gestores, diversas iniciativas já se encontram em andamento, a saber: (i) promoção das ações para identificar as vulnerabilidades do setor portuário à mudança do clima; (ii) promoção da ampliação do uso dos serviços climáticos para infraestrutura portuária nacional; (iii) apoio à integração do risco climático aos processos de planejamento do setor portuário em nível nacional e também para o estado de SC; e (iv) Avaliação do risco climático das infraestruturas portuárias a partir de um projeto piloto no Porto de Itajaí - SC.
Proposta de encaminhamento
132.	Pelo exposto, consideramos que a recomendação 9.2 foi implementada. Verifica-se empenho dos gestores de ambos os órgãos, Ministério do Meio Ambiente e Agência Nacional de Transportes Aquaviários, para trazer à tona a discussão sobre a contribuição da atividade portuária sobre os impactos das mudanças climáticas. 
Deliberação ao Conselho Nacional de Recursos Hídricos (CNRH) 
9.4. Recomendar ao Conselho Nacional de Recursos Hídricos (CNRH) que envide esforços no sentido de integrar a gestão de bacias hidrográficas com a dos sistemas estuarinos e Zonas Costeiras, nos termos do art. 3º, inciso VI, da Lei 9.433/1997;
Situação que levou à proposição das deliberações
133.	O relatório de auditoria ressaltou a importância da incorporação de diretrizes por parte do Governo Brasileiro para adaptação das zonas costeiras aos impactos das mudanças climáticas, tanto no planejamento urbano quanto nos setores de infraestrutura e transporte.  Tais diretrizes deveriam ser incorporadas aos instrumentos de ordenamento territorial e de licenciamento ambiental como forma de reduzir os efeitos desses impactos.
134.	Nesse sentido, foi exarada recomendação ao Conselho Nacional de Recursos Hídricos (CNRH) para que buscasse integrar ações nos diversos setores do Governo, em especial no que se refere à integração da gestão dos recursos hídricos à gestão costeira, uma vez que tais sistemas são interconectados e exercem influência entre eles.
Providências adotadas pelos gestores
135.	Em atendimento à solicitação do TCU, a Coordenação-Geral de Apoio ao Conselho Nacional dos Recursos Hídricos respondeu, por meio do Despacho 32057/2018-MMA (peça 22) , que vem envidando esforços para atender à recomendação. 
136.	Em 13 de dezembro de 2012, o Conselho Nacional de Recursos Hídricos (CNRH) aprovou o Detalhamento Operativo do Programa IX do Plano Nacional de Recursos Hídricos sobre Gestão de Recursos Hídricos Integrada ao Gerenciamento Costeiro, incluindo as Áreas Úmidas.
137.	O referido Programa apresenta as seguintes ações: Desenvolver a capacidade de representantes do Sistema Nacional de Gerenciamento de Recursos Hídricos (Singreh) sobre temas de interface entre Gestão de Zona Costeira e Gestão de Recursos Hídricos; definir diretrizes específicas para a elaboração de planos de recursos hídricos em regiões que contenham trechos da Zona Costeira e bacias insulares; definir diretrizes e atribuições da área de gestão de recursos hídricos na gestão das áreas costeiras e bacias insulares de forma integrada com outras áreas.
138.	Os gestores prosseguem relatando que o CNRH, por meio da Resolução 181, de 7 de dezembro de 2016, aprovou as Prioridades, Ações e Metas do Plano Nacional de Recursos Hídricos (PNRH) para 2016-2020. No PNRH foram priorizados os seguintes temas: Integrar as zonas costeiras ao sistema de gerenciamento de recursos hídricos; e integrar a política de recursos hídricos com a política ambiental e demais políticas setoriais (saneamento, irrigação, energia, turismo, etc.) .
139.	Ainda, a 35ª Reunião da Câmara Técnica de Integração das Bacias Hidrográficas e dos Sistemas Estuarinos e Zona Costeira (CTCOST) , realizada em fevereiro de 2018, contemplou a questão de integração das bacias hidrográficas por meio da discussão sobre a proposta de integração de gestão de recursos hídricos e de gestão costeira. 
Proposta de encaminhamento
140.	Entendemos que a recomendação se encontra implementada. O Programa IX do Plano Nacional de Recursos Hídricos sobre Gestão de Recursos Hídricos Integrada ao Gerenciamento Costeiro busca desenvolver a capacidade de representantes do Sistema Nacional de Gerenciamento de Recursos Hídricos (Singreh) sobre temas de interface entre Gestão de Zona Costeira e Gestão de Recursos Hídricos em regiões que contenham trechos da Zona Costeira e bacias.
141.	Além disso, o Plano Nacional de Recursos Hídricos contemplou explicitamente a integração das zonas costeiras ao sistema de gerenciamento de recursos hídricos e a integração da política de recursos hídricos com a política ambiental e demais políticas setoriais (saneamento, irrigação, energia, turismo, etc) . 
3.3. Acórdão 2462/2009-TCU-Plenário 
Deliberações à Casa Civil na Condição de Coordenadora do Comitê Interministerial sobre Mudança do Clima – CIM
9.1. Recomendar à Casa Civil da Presidência da República, na condição de Coordenadora do Comitê Interministerial sobre Mudança do Clima (CIM) , instituído pelo Decreto nº 6.263/2007, que estude formas de promover a articulação político-institucional entre os diversos setores do Governo Federal encarregados de atuar nas questões relacionadas com as mudanças climáticas, com vistas a agilizar a avaliação dos riscos de tais mudanças para o País, bem como a elaboração de informações técnicas sobre o tema, em especial no que diz respeito ao Semiárido brasileiro, levando-se em conta o impacto que poderão sofrer os recursos hídricos da região;
Situação que levou à proposição das deliberações
142.	A equipe de auditoria verificou que as questões relacionadas às mudanças climáticas, no âmbito federal, eram tratadas de maneira pulverizada, por diversos atores. A baixa coordenação entre as diferentes entidades poderia levar a situações de sobreposições de atividades e lacunas, implicando maiores gastos públicos com menor eficiência. 
143.	O relatório apontou a possibilidade de que tal situação já poderia estar afetando o desempenho do governo nessa área uma vez que, mesmo com diversas unidades já mapeadas em diferentes ministérios responsáveis pelo tema mudanças climáticas, os resultados obtidos ainda eram incipientes, em especial ante a constatação da falta de estudos avaliando os riscos a que se expõe o país derivados desse fenômeno. A ausência de estudos, em especial no caso do semiárido, região tida por especialistas como sendo de grande vulnerabilidade aos efeitos do aquecimento global, foi considerada preocupante.
144.	Considerando a existência do Comitê Interministerial sobre Mudança do Clima, sob coordenação da Casa Civil da Presidência da República, órgão com competência legal pela coordenação e integração das ações do governo federal, assim como pela avaliação e monitoramento das ações governamentais e da gestão dos órgãos e entidades da administração pública federal, recomendou-se que a Casa Civil atuasse com vistas a promover a coordenação entre os diversos atores responsáveis pelas questões relacionadas às mudanças climáticas no país.
Providências adotadas pelos gestores
145.	Por meio do Memorando 81/2018/AS/SASOC/SAG/CC-PR (peça 62) , a Casa Civil informa que realizou, durante o ano de 2017, reuniões com MMA, MCTIC, MRE, MF, MPDG, MAPA, MME e MDIC a fim de revisar o papel do Comitê Interministerial sobre Mudança do Clima (CIM) e as demais estruturas de governança das políticas relacionadas à mudança do clima. 
146.	Dessa maneira, a iniciativa da Instituição também considerou a atual diretriz do Governo Federal de aperfeiçoar a gestão e a formulação de políticas públicas. O detalhamento e a justificativa técnica para a referida revisão da governança constam da Nota Técnica 34/2018/AS/SASOC/SAG/CC-PR (peça 62) . 
147.	A Nota Técnica relata que, sob uma perspectiva mais ampla, o documento oficial do governo brasileiro sobre a Contribuição Nacionalmente Determinada (NDC, pela sigla em inglês) , bem como todas as discussões e estudos, explicita a mensagem de que o Acordo de Paris se coloca como uma agenda complexa e transversal, impondo um desafio de coordenação política e técnica que extravasa as competências específicas de ministérios e agências governamentais. 
148.	Trata-se de esforço conjunto que requer a participação ativa de todo o governo, o que inclui suas pastas das áreas ambiental, econômica, social, de infraestrutura e, em especial, de centro governo. Avalia-se que, sem um ambiente de coordenação que promova a integração e harmonização dos diferentes atores governamentais, dificilmente o país poderá lograr êxito em utilizar o Acordo de Paris como plataforma efetiva para a promoção de um novo modelo de desenvolvimento econômico, que priorize o princípio da sustentabilidade ambiental e que promova a transição para uma economia de baixa emissão de GEE.
149.	Os gestores prosseguem informando que para prevenir riscos à promoção da agenda climática é essencial que exista um modelo de governança, em nível federal, que seja eficaz, transparente, e que promova sinergias e redes entre os diferentes atores governamentais e não governamentais. 
150.	Dessa maneira, a Subchefia de Análise e Acompanhamento de Políticas Governamentais da Casa Civil (SAG/CC) realizou, durante o ano de 2017, a revisão do atual modelo de governança das políticas relacionadas à mudança do clima. 
151.	Segundo a Casa Civil, de maneira geral, a proposta buscou considerar e reforçar as distintas competências ministeriais para o enfrentamento e para a adaptação à mudança do clima, bem como para fazer cumprir os acordos e convenções internacionais dos quais o Brasil é signatário. 
152.	Além de prever a harmonização e promoção de sinergia entre as políticas públicas relacionadas à questão climática, aspecto ainda muito incipiente no atual modelo de governança, a proposta prevê que o CIM se manifestará por meio de resoluções, de modo a garantir maior efetividade e transparência às decisões do colegiado. Também está prevista a promoção de um diálogo permanente do CIM com o Congresso Nacional, com os governos subnacionais, setor empresarial e terceiro setor.
153.	Finalmente, sinaliza-se que a proposta de Decreto dispõe, no parágrafo 2º do art. 1º, que “a promoção da sinergia e a convergência entre as políticas relativas à mudança do clima e as demais políticas públicas ocorrerá sem prejuízo das competências institucionais previstas na Lei 13.502/17”, que estabelece a organização básica da Presidência da República e dos Ministérios. 
154.	A Casa Civil ressalta, ainda, que no âmbito da referida Lei, o tema mudança do clima não é expressamente atribuído a nenhum dos ministérios integrantes da estrutura do Governo Federal, ao contrário de outros temas como meio ambiente, energia, agricultura. 
155.	Nessa esteira, como forma de evitar prejuízos à gestão de uma agenda transversal, como é a mudança do clima, a Lei 13.502/2017 dispõe que compete à Casa Civil da Presidência da República “assistir direta e indiretamente o Presidente da República no desempenho de suas atribuições, especialmente na coordenação e na integração das ações governamentais”, motivo pelo qual a coordenação do CIM e de sua Coordenação-Executiva pela Casa Civil é oportuna e encontra amparo legal.
Proposta de encaminhamento
156.	Pelo exposto, entendemos que a recomendação 9.1 está implementada. A Casa Civil vem atuando no sentido de promover a articulação político-institucional entre os diversos setores do Governo Federal encarregados de atuar nas questões relacionadas com as mudanças climáticas com vistas a agilizar a avaliação dos riscos de tais mudanças, bem como a elaboração de informações técnicas sobre o tema.
Deliberações ao Ministério do Meio Ambiente (MMA) 
9.2. Recomendar ao Ministério do Meio Ambiente (MMA) que adote providências, por intermédio da Secretaria de Mudanças Climáticas e Qualidade Ambiental (SMQC) , no sentido de:
9.2.1. Obter as condições necessárias à implementação Sistema de Alerta Precoce de Secas e Desertificação (SAP) , inclusive quanto à disponibilização dos recursos necessários a essa medida;
Situação que levou à proposição das deliberações
157.	O relatório de auditoria destacou estudo elaborado pela Universidade Federal de Minas Gerais (UFMG) , intitulado “Cenários de Mudanças Climáticas e Agricultura no Brasil: Impactos Econômicos Na Região Nordeste”. 
158.	Nesse trabalho, especialistas apontaram que caso se concretizassem os cenários até então desenhados para as mudanças climáticas, o PIB do Nordeste brasileiro seria 13,1% menor que sem os impactos das mudanças climáticas, implicando redução de 5,95% da capacidade de emprego da região. Em termos financeiros, a perda, em valores de 2005, seria de R$ 36,75 bilhões de reais na atividade econômica regional, decréscimo equivalente a cerca de dois anos de crescimento da economia daquela região, tendo como base o crescimento entre 2000 e 2005.
159.	Como forma de enfrentar tal situação, identificou-se, à época, a elaboração do Sistema de Alerta Precoce de Secas e Desertificação (SAP) , sistema integrado que teria por finalidade monitorar os impactos das mudanças climáticas no Nordeste brasileiro. 
160.	O objetivo do SAP é caracterizar e identificar áreas com maior potencial à degradação/desertificação da terra, sendo o foco da abordagem a identificação dos precursores do processo, mais do que a simples detecção da degradação quando ela já está instalada.
161.	Dessa forma, o sistema poderia servir como base para a formulação de políticas públicas de adaptação aos efeitos das mudanças do clima para aquela região, auxiliando no planejamento do fornecimento de água para a população, uma vez que pretendia disponibilizar dados estatísticos, meteorológicos e de sensoriamento por satélite. Tais informações propiciariam o acompanhamento das variações climáticas na região em decorrência das mudanças do clima, entre elas, as previsões dos períodos de seca prolongada e das estações chuvosas, permitindo, inclusive, um planejamento para o aproveitamento da água das chuvas.
162.	O desenvolvimento do SAP contava com a participação de várias instituições, entre elas: a Agência Nacional de Águas (ANA) , o Departamento Nacional de Obras contra Secas (Dnocs) , a Empresa Brasileira de Pesquisa Agropecuária (Embrapa) , o Instituto Nacional de Pesquisas Espaciais (Inpe) , o Instituto Nacional de Meteorologia (Inmet) , instituições de ensino e pesquisa, de desenvolvimento regional, além da sociedade civil. O Sistema fazia parte das ações previstas no Programa de Cooperação Técnica firmado entre o MMA e o Instituto Interamericano de Cooperação para a Agricultura (IICA) . 
163.	Informações da época indicavam que havia sido programada a aplicação do valor de R$ 1.287.258,40 para o desenvolvimento do Sistema, que já deveria ter sido implantado em 2007. No entanto, apesar da previsão orçamentária, os gestores informaram, à época, que tais recursos haviam sido contingenciados. Para as ações desenvolvidas até aquele momento, o Ministério teria recorrido a recursos provenientes de outras fontes, e que tal situação estaria impactando negativamente no desenvolvimento e implantação do SAP.
Providências adotadas pelos gestores	
164.	Por meio do Despacho 34401/2018-MMA (peça 35) , o Ministério do Meio Ambiente relata que o Departamento de Desenvolvimento Rural Sustentável e de Combate à Desertificação (DRSD) possui a competência para implementar a Convenção das Nações Unidas de Combate à Desertificação (UNCCD) no Brasil.
165.	O MMA informa que desenvolveu em parceria com o Instituto Nacional de Pesquisas Espaciais (Inpe) o Sistema de Alerta Precoce contra Seca e Desertificação (SAP) . A ferramenta é formada por um banco de dados georreferenciados de indicadores biogeofísicos e socioeconômicos em variadas escalas temporais e espaciais com o intuito de determinar Áreas Ambientalmente Sensíveis (ESA) à desertificação. 
166.	O SAP está disponível para acesso público por meio do site (http://sap.ccst.inpe.br) . O usuário pode acessar o banco de dados dos indicadores consolidados, bem como realizar análises espaciais e temporais por meio do cruzamento dos indicadores disponíveis, de modo a identificar as áreas mais sensíveis aos processos de desertificação.
167.	Ademais, a UNCCD estabeleceu nova estratégia de monitoramento da desertificação denominada Neutralidade da Degradação da Terra (LDN, pela sigla em inglês) . Segundo esta nova estratégia, que está associada ao Objetivo de Desenvolvimento Sustentável (ODS) 15.3.1, os processos de desertificação serão correlacionados à degradação da terra e se buscará atingir até 2030 o estado de neutralidade desses processos. 
168.	Para tanto, serão monitorados três indicadores: tendências de alterações da cobertura da terra, da produtividade primária e do estoque de carbono orgânico do solo. Os gestores informam que em razão dessas novas diretrizes surgiu a necessidade de se repensar a continuidade de desenvolvimento do SAP devido à incompatibilidade de integração do novo sistema de indicadores propostos para monitorar os processos de desertificação. 
169.	Dessa forma, o MMA promoveu a criação de um grupo de especialistas que trabalha com estes indicadores, no sentido de desenvolver uma plataforma de monitoramento que atenda às novas diretrizes da UNCCD. Neste escopo, também foi firmada uma parceria com o Projeto MapBiomas que realiza o monitoramento anual da cobertura e uso do solo em todo território brasileiro. 
Proposta de encaminhamento
170.	Entendemos que a recomendação 9.2.1 foi implementada. O Sistema de Alerta Precoce de Secas e Desertificação (SAP) foi desenvolvido por meio de parceria com o Instituto Nacional de Pesquisas Espaciais (INPE) , e está operante. 
171.	Além disso, o MMA vem trabalhando, em paralelo, no desenvolvimento de plataforma de monitoramento que virá a substituir o SAP, como forma de atender às novas diretrizes da Convenção das Nações Unidas de Combate à Desertificação. Ainda nesse sentido, também foi firmada parceria com o Projeto MapBiomas que realiza o monitoramento anual da cobertura e uso do solo em todo território brasileiro.
3.4. Acórdão 2513/2009-TCU-Plenário
Deliberações à Casa Civil da Presidência da República, na Condição de Coordenadora do Comitê Interministerial sobre Mudança do Clima (CIM) 
9.1. Recomendar à Casa Civil da Presidência da República, que, na condição de Coordenadora do Comitê Interministerial sobre Mudança do Clima (CIM) , adote providências com vistas a:
9.1.1. Promover ações de conscientização dos gestores públicos sobre a necessidade de considerarem no planejamento e na elaboração das políticas públicas relativas à Agropecuária os cenários apontados quanto aos efeitos das mudanças climáticas sobre o setor;
9.1.2. Incluir no Plano Nacional sobre Mudança do Clima (PNMC) diretrizes para as ações de adaptação da Agropecuária às mudanças climáticas, com o estabelecimento de metas e prazos para implementação das medidas correspondentes, fazendo inserir, também, os dois últimos aspectos nas diretrizes constantes do mencionado Plano no que diz respeito às ações de mitigação;
Situação que levou à proposição das deliberações
172.	A equipe de auditoria constatou ser ainda incipiente a ação governamental para o enfrentamento dos problemas decorrentes das mudanças climáticas no setor agropecuário. Durante o trabalho, verificou-se que poucos gestores possuíam informações a respeito do tema “mudanças climáticas”, tampouco tinham consciência dos problemas que poderiam ocorrer com as alterações do clima. Não estava presente a noção de urgência para enfrentamento do problema por meio de ações de suas pastas com vistas à adoção de medidas adaptativas do setor aos quadros de mudanças do clima.
173.	O desconhecimento sobre a questão poderia implicar adoção tardia de ações necessárias à adaptação do setor agropecuário brasileiro ao cenário de mudanças climáticas. Tal omissão poderia ser onerosa, não só para os cofres públicos, mas principalmente para a própria população.
174.	Nesse sentido, a equipe de auditoria apontou para a imperativa adoção de iniciativas com objetivo de obter maior conhecimento acerca do tema “mudanças climáticas”. A elaboração de modelos que permitam prever as influências das mudanças sobre o meio ambiente e o setor agropecuário do país, em particular, visando minimizar problemas futuros de ordem econômica e social advindos do quadro de alterações climáticas, a exemplo do desabastecimento de gêneros alimentícios e de déficits na balança comercial ante a possibilidade de quebra de safras agrícolas.
175.	Nessa esteira, considerando o papel da Casa Civil como coordenadora do Comitê Interministerial sobre Mudança do Clima (CIM) , o Tribunal recomendou ao órgão que implementasse ações de conscientização aos gestores públicos, e que o Plano Nacional sobre Mudança do Clima (PNMC) estabelecesse diretrizes para as ações de adaptação da Agropecuária às mudanças climáticas.
Providências adotadas pelos gestores
176.	Em resposta ao TCU, a Casa Civil relata, por meio da Nota Técnica 34/2018/AS/SASOC/SAG/CC-PR (peça 62) , que diversas ações foram tomadas no sentido de conscientizar os gestores sobre a necessidade de consideram as mudanças climáticas na elaboração das políticas públicas do setor agropecuário. 
177.	Nessa esteira, o Inmet participou, em 2012, da elaboração do “Plano Setorial de Mitigação e de Adaptação às Mudanças Climáticas para a Consolidação de uma Economia de Baixa Emissão de Carbono na Agricultura”, e tem acompanhado sua execução.
178.	Também denominado de Plano ABC (Agricultura de Baixa Emissão de Carbono) , o instrumento detalhou as ações de mitigação e adaptação às mudanças do clima pelo setor agropecuário com o objetivo de reduzir as emissões de GEE, conforme compromissos internacionais assumidos pelo Brasil na COP-15, em 2009.
179.	Segundo informado, no âmbito do Programa ABC, o Inmet sempre aponta para a importância da conscientização dos gestores públicos sobre a necessidade de considerarem no planejamento e na elaboração de suas políticas públicas os cenários apontados quanto aos efeitos das mudanças climáticas sobre o setor.
180.	Ainda, o Inmet participou da elaboração do PNA, que visa orientar iniciativas para a gestão e diminuição do risco climático no longo prazo. O Plano foi elaborado no âmbito do Grupo Executivo do Comitê Interministerial sobre Mudança do Clima (GExCIM) , entre os anos de 2013 e 2015, conforme determinação do PNMC. 
181.	Além disso, conforme Portaria Mapa 230, de 21 de outubro de 2015, o Inmet participa como membro integrante da Comissão Executiva Nacional do Plano Setorial para Consolidação de uma Economia de Baixa Emissão de Carbono na Agricultura (CENABC) , de caráter permanente e de cunho técnico consultivo, com o objetivo de promover a articulação dos órgãos e entidades, públicas e privadas, para implementar, acompanhar, monitorar, avaliar e revisar o Plano ABC tanto em nível federal quanto estadual.
182.	Os gestores prosseguem informando que o sistema agropecuário sempre desenvolveu estratégias para enfrentar e minimizar os impactos da variabilidade climática, por ser vulnerável e inteiramente dependente das condições climáticas para seu bom desempenho. 
183.	Dessa maneira, diversos instrumentos são utilizados para avaliar a sensibilidade dos sistemas produtivos frente ao clima. Tais instrumentos têm sido utilizados de forma a considerar novos possíveis cenários, e assim, direcionar pesquisas, políticas e demais instrumentos de promoção para um setor agropecuário sustentável e lucrativo. 
184.	O Mapa destaca o Modelo de Zoneamento da Vulnerabilidade e de Riscos Climáticos Agrícolas, política pública brasileira criada em 1996. Neste modelo, cada município nacional foi demarcado de acordo com a adequação ao cultivo segundo uma probabilidade mínima de 80% de se obter uma safra economicamente viável. 
185.	Para este fim, o Inmet desenvolveu e disponibilizou em 2014 o Sistema de Suporte à Decisão na Agropecuária (Sisdagro) , com o objetivo de apoiar usuários do setor agrícola em suas decisões de planejamento e manejo agropecuário. O sistema oferece aos usuários informações meteorológicas registradas em uma rede de estações sob responsabilidade do Instituto, bem como de dados obtidos pelos modelos de previsão numérica do tempo, referentes às variáveis – temperatura, precipitação, umidade relativa do ar, velocidade e direção do vento e radiação solar. 
186.	Este modelo incorporou ferramentas baseadas na climatologia, que permitem, por exemplo, analisar datas mais propícias para o plantio. Outra opção oferecida pelo Sisdagro diz respeito à previsão do comportamento futuro da safra, levando em conta previsões sobre o comportamento sazonal do clima. Esses instrumentos são constantemente avaliados e eventualmente fortalecidos para um contexto de incerteza climática. 
Proposta de encaminhamento
187.	Entendemos que houve progressos com relação ao último monitoramento devido à inserção do tema mudanças climáticas nos mais diversos planos estratégicos, como o Plano Agricultura de Baixo Carbono e o Plano Nacional sobre Mudança do Clima. Com esses normativos, o setor agrícola passou a considerar as mudanças climáticas quando da elaboração das políticas agrícolas nacionais. 
188.	Entretanto, verifica-se que são tímidas as estratégias para adequar o setor às mudanças climáticas, como estabelecido pelo Plano Nacional de Adaptação à Mudança do Clima do Governo Federal (PNA) , que visa orientar iniciativas para a gestão e diminuição do risco climático relacionado à mudança do clima no longo prazo. 
189.	O planejamento do Governo Federal está voltado a medidas para diminuição da emissão de gases de efeito estufa, conforme acordos internacionais firmados pelo Brasil na COP-15 na Dinamarca, em 2009, e mais recentemente pelo Acordo de Paris, firmado na COP-21, em 2015.
190.	Trata-se de iniciativas louváveis, porém entendemos que não houve ainda medidas adaptativas do setor agrícola para fazer frente aos possíveis problemas trazidos pelas mudanças climáticas. Dessa maneira, consideramos as recomendações 9.1.1 e 9.1.2 como em implementação. 
Deliberações à Casa Civil da Presidência Da República e ao Ministério da Agricultura, Pecuária e Abastecimento (Mapa) 
9.2. Recomendar à Casa Civil da Presidência da República e ao Ministério da Agricultura, Pecuária e Abastecimento (MAPA) que envidem esforços no sentido de oferecer as condições necessárias ao Instituto Nacional de Meteorologia (INMET) , com vistas a:
9.2.1. Digitalizar as séries históricas dos dados meteorológicos que se encontram em meios físicos, considerando a importância de tais dados para o desenvolvimento de modelos de projeção do clima futuro do País, como informação estratégica para subsidiar as ações do Governo Brasileiro no enfrentamento dos efeitos das mudanças climáticas;
9.2.2. Disponibilizar todos os dados meteorológicos de curto e longo prazos, incluindo as séries históricas a que se refere o subitem anterior, às instituições de pesquisa que estejam e/ou sejam encarregadas de realizarem estudos e pesquisas relacionadas com os efeitos das mudanças climáticas, em especial para o Instituto Nacional de Pesquisas Espaciais (INPE) ;
Situação que levou à proposição da deliberação
191.	A fiscalização apontou que a identificação dos riscos advindos das mudanças do clima carecia de maior grau de confiabilidade, tendo em vista terem sido obtidos a partir de modelos com baixo nível de detalhamento. O desenvolvimento de um modelo climático nacional fiável carecia de séries históricas de dados meteorológicos de longo prazo para que pudesse ser validado.
192.	Constatou-se, contudo, que tais dados não se encontravam disponíveis, prejudicando, assim, as previsões climáticas para o país e, consequentemente, a identificação dos riscos que o Brasil teria que enfrentar com as mudanças climáticas. 
193.	O baixo grau de confiabilidade dos dados era ocasionado por três fatores:
- Grande parte das séries históricas dos dados meteorológicos ainda se encontrava em meios físicos (livros, cadernetas, mapas, diagramas, etc.) ;
- O INMET cobrava pelo fornecimento dos dados de longo prazo coletados pelo Instituto, dificultando, assim, o desenvolvimento de importantes estudos e pesquisas na área de meteorologia e climatologia do país;
- Deficiências na coleta dos dados devido à falta de recursos orçamentários para a manutenção, ampliação e modernização das redes de estação de coletas de dados meteorológicos e hidrológicos.
194.	As condições acima descritas ocasionavam falhas no mapeamento das vulnerabilidades do país às alterações do clima. As ações governamentais destinadas ao enfrentamento das mudanças climáticas eram prejudicadas, impactando sobremaneira o setor agropecuário. Dessa maneira, a equipe de auditoria considerou que os dados climatológicos mereciam ser tratados como informação estratégica para o país.
195.	Além disso, o relatório de auditoria apontou que a entidade responsável pelos dados meteorológicos de longo prazo, o Inmet, vinha tendo seu orçamento reduzido, prejudicando seu desempenho. 
196.	No que se refere à ação de digitalização do acervo de dados meteorológicos ainda em meio físico (cadernetas, mapas etc.) , o Instituto reportou que, à época, não contava com fonte de recursos para a execução de todas as tarefas necessárias a esse fim.
Providências adotadas pelos gestores
197.	Em sua resposta, por meio do Ofício 3/2018/INMET (peça 55) , o Instituto Nacional de Meteorologia informa que diversas ações foram tomadas para atender às deliberações exaradas pelo TCU.
198.	Com relação ao item 9.2.1, o Inmet informa que, de 2008 a 2010, foi executado o Projeto Piloto de Recuperação de Dados Históricos, que consistiu no levantamento de todo o material existente na Sede e nos dez Distritos de Meteorologia (Dismes) . Após análise, foi identificado um total de 11,74 milhões de documentos que remontavam até 100 anos e que se encontravam nos mais diferentes formatos em papel (textos, planilhas, tabelas, gráficos, cadernetas, livros, etc.) .
199.	Em 2011, o Inmet executou a reforma de dois galpões localizados no Campus do seu Edifício Sede, em Brasília, para abrigar de forma provisória a documentação histórica que estava armazenada nos dez Dismes.
200.	Após análise e tratamento dos documentos, decidiu-se priorizar o tratamento/processamento dos documentos onde houvesse lacunas no atual Banco de Dados Meteorológicos do INMET, que já reunia informações a partir de 1961 até os dias atuais, disponíveis em formato digital para acessos e consultas diversas.
201.	Também nesta etapa, foi realizada a implementação de um Sistema de Gerenciamento de Imagens (GED) , de forma que se possa acessar qualquer documento do acervo. 
202.	Os gestores relatam que estas atividades foram finalizadas em dez/2012, com a execução completa do processamento para aqueles documentos considerados prioritários, totalizando um montante de 3,4 milhões de documentos.
203.	A terceira etapa do processo consistiu na atualização do banco de dados meteorológico via digitalização do produto da segunda etapa (imagens) , concluída em dezembro de 2017. 
204.	O produto final foi a obtenção de Banco de Dados Meteorológico atualizado com dados que remontam até cem anos. Tais informações estão disponíveis para a sociedade civil e científica, nacional e internacional.
205.	Com relação à deliberação 9.2.2, o Inmet informa que foi desenvolvido e disponibilizado em seu portal institucional o Banco de Dados Meteorológicos para Ensino e Pesquisa (BDMEP) , composto por dados Meteorológicos diários do Inmet para o período de 1961 a 2011. A iniciativa foi fruto de reunião técnica promovida pelo Instituto, em 2010, com representantes de oito universidades, além do Centro de Previsão do Tempo e Estudos Climáticos (CPTEC) do Instituto Nacional de Pesquisas Espaciais (Inpe) e a Sociedade Brasileira de Meteorologia (SBMET) .
206.	O BDMEP abriga dados meteorológicos diários em forma digital, referentes a séries históricas de estações meteorológicas convencionais e automáticas (cerca de 800 unidades) operadas e mantidas pelo Inmet, com informações referentes à três medições diárias para as unidades convencionais e 24 medições diárias para as unidades automáticas, de acordo com as normas técnicas internacionais da Commission for Instruments and Methods of Observation (CIMO/CBS-OMM) .
207.	O acesso ao BDMEP é feito por meio do Portal Institucional, e se encontra disponível mediante cadastramento para utilização de senha individual, de forma a garantir a segurança da informação e permitir avaliação estatística de seu uso. Até 31/12/17 encontravam-se cadastrados 92.753 usuários (pessoas físicas e instituições) com acesso livre aos dados meteorológicos das estações climatológicas principais.
Proposta de encaminhamento
208.	Tendo em vista que houve a digitalização das séries históricas dos dados meteorológicos e sua disponibilização aos usuários, conforme recomendado, entendemos que as deliberações 9.2.1 e 9.2.2 foram implementadas.
Deliberação aos Ministérios da Agricultura, Pecuária e Abastecimento (Mapa) e do Desenvolvimento Agrário (MDA) 
9.3. Recomendar aos Ministérios de Agricultura, Pecuária e Abastecimento (Mapa) e do Desenvolvimento Agrário (MDA) que, no tocante aos correspondentes segmentos do agronegócio e da agricultura familiar, adotem providências no sentido de que os órgãos e entidades sob as respectivas supervisões passem a considerar os cenários projetados sobre as mudanças climáticas no planejamento e elaboração das políticas públicas destinadas ao setor;
Situação que levou à proposição das deliberações
209.	O relatório de auditoria destacou o fato de o Plano Nacional sobre Mudanças do Clima (PNMC) apontar a necessidade da adoção de práticas destinadas a aumentar a sustentabilidade do setor agrícola brasileiro. Apesar de o PNMC prever medidas para o setor agrícola, essas ações visavam principalmente à redução das emissões de GEE do setor e à racionalização do uso de recursos naturais pelas atividades agropecuárias.
210.	As ações para mitigação dos problemas decorrentes das mudanças climáticas permaneciam em segundo plano, e não havia ações para adaptar a agropecuária às alterações do clima. 
211.	Assinalou-se a importância da atividade agrícola para o país tendo em vista que dela dependem o suprimento de alimentos para o mercado interno e externo, que à época representava aproximadamente 1/3 das exportações do Brasil, com perspectiva de crescimento. Ademais, havia a possibilidade de incremento da responsabilidade do setor, devido ao estímulo, verificado à época, à produção de biocombustíveis. 
212.	Nesse sentido, ressaltou-se que qualquer impacto negativo no setor poderia ocasionar a quebra de safras e, consequentemente, grandes prejuízos para a economia do país e para a população. 
213.	Com base em estudo conduzido pela Embrapa e a Unicamp, o relatório de auditoria apontou a materialidade envolvida. O mencionado estudo assinalava as vulnerabilidades da agropecuária aos riscos de mudanças climáticas, e indicava que o setor poderia sofrer perdas de R$ 7,4 bilhões a partir de 2020, podendo chegar a R$ 14 bilhões em 2070, caso não fossem tomadas as devidas providências para a adaptação da agropecuária às aludidas alterações do clima.
214.	Diante disso, por precaução, a equipe de auditoria realçou que, mesmo diante das incertezas inerentes às previsões do clima, mostrava-se prudente a adoção de medidas por parte do setor agrícola com vistas a levar em consideração os possíveis efeitos das mudanças climáticas na elaboração de políticas públicas para o setor. 
Providências adotadas pelos gestores
215.	Por meio do Ofício 176/2018/SAF/SEAD/CC-PR (peça 40) , a Secretaria Especial de Agricultura Familiar e do Desenvolvimento Agrário (Sead) , que veio a substituir o MDA, informa que vem implementando políticas no campo das energias renováveis para a agricultura familiar, incentivando a diversificação da matriz energética nacional como forma de mitigar os possíveis problemas advindos das mudanças climáticas, como o Programa Nacional de Uso e Produção de Biodiesel, criado em 2004. 
216.	Os gestores prosseguem relatando que vêm buscando também fortalecer ações na área de energias renováveis (biodiesel, solar e eólica) por meio do apoio a projetos com entidades públicas e privadas. Entre 2012 e 2016, foram apoiados 26 projetos em estabelecimentos da agricultura familiar, sendo que 22 em biodiesel e quatro em energia solar e eólica, representando um gasto financeiro total da ordem de R$11.521.975,97 (onze milhões, quinhentos e vinte e um mil, novecentos e setenta e cinco reais e noventa e sete centavos) .
217.	Ainda, o Decreto Presidencial 7.794, de 20 de agosto de 2012, instituiu a Política Nacional de Agroecologia e Produção Orgânica (PNAPO) . A PNAPO tem por objetivo integrar, articular e adequar políticas, programas e ações indutores da transição agroecológica, da produção orgânica e de base agroecológica como contribuição para o desenvolvimento sustentável.
218.	De acordo com a Sead, toda a construção da PNAPO levou em consideração os cenários projetados sobre as mudanças climáticas, especialmente no sentido da mitigação dos problemas advindos destas mudanças.
219.	Construído de forma participativa, o decreto surgiu a partir da preocupação da sociedade civil e das organizações sociais do campo e da floresta sobre a necessidade de se produzir alimento em quantidade e qualidade necessárias, com o menor impacto possível ao meio ambiente e à vida. 
220.	O Mapa, em sua resposta (peça 55) , relata que, no âmbito do Plano Nacional de Adaptação (PNA) , a elaboração da estratégia do setor agropecuário foi construída sob coordenação do Ministério, com participação da Embrapa, Ceplac, MDA e MI. Devido às suas particularidades, o setor sempre desenvolveu estratégias para minimizar os impactos da variabilidade climática para seu desempenho. Dessa maneira, diversos instrumentos são ajustados para fazer frente aos diferentes cenários. 
221.	Os gestores destacam o Modelo de Zoneamento da Vulnerabilidade e de Riscos Climáticos Agrícolas. Criado em 1996, o modelo estima, para cada município, a adequação ao tipo de cultivo segundo uma probabilidade mínima de 80% de se obter uma safra economicamente viável. 
Proposta de encaminhamento
222.	Pelo exposto, verifica-se que, apesar de avanços, os órgãos e entidades da Administração Pública ainda não levam em conta em seus respectivos planejamentos possíveis alterações decorrentes das mudanças climáticas, limitando-se a iniciativas para mitigação dessas possíveis alterações, como a redução na emissão de Gases de Efeito Estufa. 
223.	Desta maneira, consideramos a recomendação 9.3 como em implementação.
Deliberação à Agência Nacional de Águas (ANA) 
9.4. recomendar à Agência Nacional de Águas (ANA) que implemente medidas com vistas a promover, com a maior brevidade possível, os estudos necessários ao mapeamento das vulnerabilidades concernentes à disponibilidade dos recursos hídricos no País, bem como planejar a adequada gestão de tais recursos, considerando, inclusive, nos processos de concessão de outorga do uso da água os cenários de mudanças climáticas projetados para o setor, os quais já sinalizam para significativas alterações no regime de chuvas e, consequentemente, no ciclo hidrológico das regiões geográficas brasileiras;
Situação que levou à proposição da deliberação
224.	Durante a fiscalização, verificou-se que a Agência Nacional de Águas (ANA) , apesar de suas competências legais com relação à gestão dos recursos hídricos, não considerava em seus modelos as possíveis alterações de cenário decorrentes das mudanças climáticas. Dessa forma, a adoção de medidas de adaptação efetivas e tempestivas voltadas à gestão dos recursos hídricos pela Administração Pública eram prejudicadas.
225.	A equipe de auditoria também apontou a carência de estudos de impacto das mudanças do clima sobre a disponibilidade dos recursos hídricos no semiárido brasileiro diante dos cenários de mudanças climáticas.
Providências adotadas pelos gestores
226.	A Agência Nacional de Águas informa, por meio da Comunicação Interna 24/2018/GGES (peça 23) , que criou em 2010 o Grupo de Trabalho sobre Mudanças Climáticas, responsável pela elaboração do documento “Os efeitos das mudanças climáticas sobre os recursos hídricos: desafios para a gestão”. 
227.	Outro trabalho citado pelos gestores foi elaborado no período de 2013 a 2015 em conjunto com o Centro de Gestão e Estudos Estratégicos (CGEE) : “Mudanças climáticas e recursos hídricos: avaliações e diretrizes para adaptação”, que teve como objetivo apoiar a formulação do PNA.
228.	De acordo com o órgão, desde o início da vigência do PNA, a ANA vem desenvolvendo medidas estruturantes para o incremento da resiliência da gestão de recursos hídricos no país, em conformidade com as metas e diretrizes estabelecidas naquele Plano. 
229.	Prosseguem informando que o órgão participou do desenvolvimento do Plano Nacional de Segurança Hídrica (PNSH) , em parceria com o Ministério da Integração Nacional (MI) no âmbito do INTERÁGUAS, com conclusão prevista para o final de 2018. O PNSH tem o intuito de estabelecer diretrizes, critérios e a definição das principais intervenções estruturantes do País (Barragens, Sistemas Adutores, Canais e Eixos de Integração) , de natureza estratégica e relevância regional, necessárias para garantir a oferta de água para o abastecimento humano e para o uso em atividades produtivas e para reduzir os riscos associados a eventos críticos (secas e cheias) .
230.	Ademais, a ANA, em conjunto com o CNPq e a CAPES, lançou dois editais de fomento à pesquisa relacionados ao tema. A Chamada MCTI/CNPq/ANA 23/2015 – Pesquisa em Mudança do Clima e o Edital CAPES 19/2015, Programa de Apoio à Pesquisa Científica e Tecnológica em Mudanças Climáticas e seus Impactos sobre os Recursos Hídricos.
231.	A ANA relata que vem capacitando os servidores na temática mudanças climáticas. Como medida de divulgação foi criado no site da ANA o espaço Mudanças Climáticas e Recursos Hídricos que pode ser consultado em: http://www3.ana.gov.br/portal/ANA/panorama-das-aguas/mudancas-climaticas-recursos-hidricos, onde constam documentos e vídeos educativos sobre a temática.
232.	Finalmente, os gestores informam que ANA participa com assento em diversos Grupos de Trabalho e Fóruns relacionados ao tema, como a Câmera Técnica de Adaptação do Fórum Brasileiro de Mudança do Clima, o Grupo Técnico de Adaptação do PNA, além de ter pontos focais designados formalmente pela Portaria 227, de 17 de agosto de 2017, para tratar do tema.
Proposta de Encaminhamento
233.	Tendo em vista as providências adotadas pela Agência Nacional de Águas, como a publicação de trabalhos técnicos sobre o tema mudanças climáticas, o papel estratégico na implementação no Plano Nacional de Adaptação às Mudanças do Clima (PNA) , a participação no desenvolvimento do Plano Nacional de Segurança Hídrica (PNSH) em parceria com o Ministério da Integração Nacional (MI) , o fomento à pesquisa e a capacitação de seus servidores para o enfrentamento do problema, além da presença da ANA em diversos grupos de trabalho e foros relacionados ao tema, consideramos o item 9.4 como implementado.
Deliberação à Comissão de Coordenação das Atividades de Meteorologia, Climatologia e Hidrologia (CMCH) do Ministério de Ciência, Tecnologia e Inovação (MCTI) 
9.5. recomendar à Comissão de Coordenação das Atividades de Meteorologia, Climatologia e Hidrologia (CMCH) do Ministério de Ciência e Tecnologia (MCT) que, no uso da competência estabelecida pelo Decreto nº 6.065/2007, avalie a conveniência e a oportunidade de integrar as redes de coleta de dados meteorológicos e hidrometeorológicos do INMET, do INPE e da ANA, bem como de unificar as bases de dados, fazendo incluir na base unificada, no que for possível, os dados obtidos por outras instituições análogas das esferas estadual e municipal e, ainda, do Departamento de Controle do Espaço Aéreo (DECEA) /Aeronáutica e da Diretoria de Hidrografia e Navegação (DHN) /Marinha, tendo em vista que, embora tais dados possuam finalidades mais específicas, podem contribuir para a geração do conhecimento e melhor cobertura do clima do País;
Situação que levou à proposição da deliberação
234.	Na auditoria, verificou-se a existência de vários órgãos da administração pública com redes de coleta de dados meteorológicos/hidrológicos distintas, com bases de dados diversas, resultando em superposição de atividades. Ao mesmo tempo, detectou-se lacunas de informações em algumas regiões do Brasil, atrapalhando o estudo do clima do país.
235.	Além disso, tais entidades possuíam atribuições bastante semelhantes, e pesados investimentos eram necessários para garantir a modernização e ampliação de suas redes de coleta de dados e assegurar o pagamento do quadro de pessoal necessário para suas atividades. 
236.	Nesse sentido, ainda que os dados coletados pelas distintas entidades tivessem características relacionadas a funções específicas, vislumbrou-se a possibilidade de integrar as redes de coleta de dados meteorológicos e hidrometeorológicos e de unificação da base computacional dos dados coletados, otimizando, assim, a aplicação dos recursos públicos, ao mesmo tempo em que haveria um incremento da cobertura da rede de coleta de dados. Essa iniciativa melhoraria o acesso a esses dados e diminuiria os custos com tecnologia de informação.
Providências adotadas pelos gestores
237.	Atendendo ao pedido de informações do TCU, o Ministério da Ciência, Tecnologia, Inovações e Comunicações enviou o Oficio 29440/2018/SEI-MCTIC (peça 25) . Em sua resposta, os gestores informam que o Plenário da Comissão de Coordenação das Atividades de Meteorologia, Climatologia e Hidrologia (CMCH) , reunido em 1° de dezembro de 2014, decidiu pela necessidade de implementação da Câmara Técnica de Monitoramento da Atmosfera (CT-MA) . A Câmara Técnica foi formalmente instituída pela Portaria 6 de 2 de junho de 2015, e tem como finalidade avaliar os avanços obtidos e a definição da estratégia para a integração dos dados hidrometeorológicos.
238.	O trabalho inicial da CT-MA envolveu um levantamento das informações disponíveis em cada instituição e uma pesquisa sobre o interesse em participar de esforço integrado para a padronização da coleta de dados seguindo recomendações da Organização Meteorológica Mundial (OMM ou WMO, em inglês) . Trata-se de iniciativa para padronização dos protocolos de troca de dados institucionais e de provimento de dados observados em tempo real. 
239.	As discussões no âmbito da Câmara Técnica chegaram à conclusão de que não havia necessidade de unificação dos dados em um banco único, ou seja, as informações poderiam ser integradas, disponibilizadas e operadas a partir de bases hospedadas em diferentes instituições.
240.	Para o gerenciamento/integração das informações, a CT-MA decidiu que o Instituto Nacional de Meteorologia (Inmet) , com o apoio das demais instituições da CMCH, coordenaria as atividades de desenvolvimento de uma ferramenta tecnológica para permitir a identificação e o acesso aos dados coletados e mantidos em bases de dados de cada instituição. O Inmet, em parceria com as demais instituições, também ficaria responsável por hospedar e manter a ferramenta em funcionamento.
241.	Nesse sentido, o Inmet propôs utilizar um sistema em desenvolvimento sob coordenação da OMM para, mais do que gerenciar a base de dados climáticos em âmbito nacional, disponibilizá-los em um sistema internacional de informações climáticas. 
242.	Este sistema, concebido e coordenado pela OMM, denominado Wigos (WMO Integrated Global Observing System) possui como objetivo melhorar a qualidade e a disponibilidade dos dados e metadados, por meio da interoperabilidade dos sistemas de observação e compatibilidade dos dados climáticos. O Inmet é também responsável por coordenar a implementação do Wigos na América do Sul.
243.	Enquanto o sistema Wigos encontra-se em desenvolvimento, a comunicação das informações climáticas entre diversos centros nacionais e estaduais tem se mantido por meio de comunicações diretas entre o Inmet e os demais centros. O Instituto meteorológico, na qualidade de representante brasileiro junto à OMM, por um lado, reporta à OMM as informações da sua rede de estações meteorológicas, e, por outro lado, recebe da OMM as informações climáticas dos outros países membros da ONU.
244.	De acordo com os gestores, o Inmet tem recebido e armazenado em seu banco de dados informações climáticas da ANA, Cemaden, Decea, Marinha, Simepar e Epagri. 
245.	De posse das informações climáticas nacionais (rede própria) e internacionais, o Inmet transmite esses dados operacionalmente, em tempo real, à Instituições Federais tais como ANA, CPTEC/INPE, Embrapa, Decea, Marinha, Cemaden, Sipan e ONS, e para alguns centros estaduais, como Funceme - CE, Epagri - SC, Defesa Civil - SC, Inea - RJ, Simepar – PR, e USP - SP. 
Proposta de Encaminhamento
246.	Entendemos que embora o sistema WMO Integrated Global Observing System  (Wigos) , utilizado para gerenciar a base de dados climáticos em âmbito nacional e disponibilizá-los em um sistema internacional de informações climáticas ainda não esteja implementado, verifica-se que houve avanços na questão. 
247.	A criação da Câmara Técnica de Monitoramento da Atmosfera (CT-MA) , que possibilitou a integração entre os diversos órgãos responsáveis pela coleta dos dados hidrometeorológicos, harmonizando a produção e a disponibilização das informações climáticas aos usuários interessados, foi ao encontro do solicitado pela equipe de auditoria. Desta maneira, consideramos o item 9.5 como implementado.
4. CONCLUSÃO
248.	O presente trabalho trata do segundo monitoramento das deliberações formuladas pelo Tribunal aos órgãos e entidades do Poder Executivo por meio dos Acórdão 2293/2009-TCU-Plenário, 2.354/2009-TCU-Plenário, 2.462/2009-TCU-Plenário e 2.513/2009-TCU-Plenário. 
249.	Os referidos Acórdãos deram origem ao Relatório Consolidado das Auditorias Operacionais, no âmbito da Auditoria Global em Mudanças Climáticas. Trata-se de iniciativa levada a cabo por treze Entidades de Fiscalização Superior (EFS) , as quais compõem o Grupo de Trabalho em Auditorias Ambientais da Organização Internacional de Entidades Fiscalizadoras Superiores (WGEA/Intosai) .
250.	A fiscalização foi autorizada por meio do Acórdão 1.454/2012-P, ocasião em que foi analisado o primeiro monitoramento. O segundo monitoramento buscou avaliar o grau de implementação das recomendações que ainda não haviam sido implementadas na ocasião do primeiro monitoramento. Nas tabelas a seguir são apresentadas as conclusões obtidas. Como forma de simplificar o trabalho e facilitar sua apresentação, optou-se por realizar a análise por Acórdão.
	Acórdão 2.293/2009 – Políticas públicas destinadas à Amazônia e voltadas a mudanças climáticas (área de mitigação) 

	Grau de implementação das deliberações

	Deliberação
	Cumprida ou Implementada
	Em cumprimento ou em implementação
	Parcialmente cumprida ou parcialmente implementada
	Não cumprida ou não implementada
	Não aplicável

	Item 9.2.1
	X
				
	Item 9.2.3
	X
				
	Item 9.2.4.1
				X
	
	Item 9.2.4.1
		X
			
	Item 9.2.4
				X
	
	Item 9.2.8.1
		X
			
	Item 9.2.8.2
				X
	
	Item 9.2.9
				X
	
	Quantidade
	2
	2
		4
	
	Percentual
	25%
	25%
		50%
	
            OBS: Em função de erro material, o Acórdão 2.293/2009 possui dois itens com a numeração 9.2.4.1.
	Acórdão 2.354/2009 – Ações governamentais destinadas às zonas costeiras, ante os impactos das mudanças climáticas (área de adaptação) 

	Grau de implementação das deliberações

	Deliberação
	Cumprida ou Implementada
	Em cumprimento ou em implementação
	Parcialmente cumprida ou parcialmente implementada
	Não cumprida ou não implementada
	Não aplicável

	Item 9.1.1
		X
			
	Item 9.1.2
		X
			
	Item 9.2
	X
				
	Item 9.4
	X
				
	Quantidade
	2
	2
			
	Percentual
	50%
	50%
			
	Acórdão 2.462/2009 – Ações governamentais destinadas a garantir a segurança hídrica na região do semiárido brasileiro (área de adaptação) 

	Grau de implementação das deliberações

	Deliberação
	Cumprida ou Implementada
	Em cumprimento ou em implementação
	Parcialmente cumprida ou parcialmente implementada
	Não cumprida ou não implementada
	Não aplicável

	Item 9.1
	X
				
	Item 9.2.1
	X
				
	Quantidade
	2
				
	Percentual
	100%
				
	Acórdão 2.513/2009 – Ações governamentais destinadas à agropecuária, ante os cenários de mudanças climáticas (área de adaptação) 

	Grau de implementação das deliberações

	Deliberação
	Cumprida ou Implementada
	Em cumprimento ou em implementação
	Parcialmente cumprida ou parcialmente implementada
	Não cumprida ou não implementada
	Não aplicável

	Item 9.1.1
		X
			
	Item 9.1.2
		X
			
	Item 9.2.1
	X
				
	Item 9.2.2
	X
				
	Item 9.3
		X
			
	Item 9.4
	X
				
	Item 9.5
	X
				
	Quantidade
	4
	3
			
	Percentual
	57%
	43%
			
251.	A partir da análise das tabelas, verifica-se que, de um total de 37 deliberações constantes das quatro auditorias originais, 26 delas foram implementadas, ou seja, 70% das recomendações. Sete deliberações se encontram em implementação, totalizando 19%, e quatro não foram cumpridas, perfazendo 11%.
252.	Em que pese a dificuldade para implementar as deliberações, houve avanços. Verifica-se uma maior integração entre os diversos setores do Governo Federal encarregados de atuar nas questões relacionadas com as mudanças climáticas, permitindo uma melhor avaliação dos riscos de tais mudanças. 
253.	A digitalização das séries históricas dos dados meteorológicos e sua disponibilização aos usuários, aliada à criação da Câmara Técnica de Monitoramento da Atmosfera (CT-MA) , que possibilitou a integração entre os diversos órgãos responsáveis pela coleta dos dados hidrometeorológicos, possibilita aos usuários realizar consultas de forma rápida e precisa como forma de planejar suas ações.
254.	Além disso, medidas vêm sendo tomadas para capacitar o público-alvo dos programas governamentais, levando a um incremento da carteira das linhas de crédito do Pronaf Agroecologia, Pronaf Eco e Pronaf Floresta, fomentando a utilização de sistemas de produção agroecológicos ou orgânicos, financiando sistemas agroflorestais e extrativistas, assim como o incentivo do manejo florestal sustentável.
255.	Ainda sobre os avanços observados, destacam-se as medidas que o país vem tomando para se adaptar aos Acordos Internacionais que pregam uma redução na emissão de gases de efeito estufa, a exemplo do Programa Agricultura de baixo Carbono (Programa ABC) e o Plano Nacional de Adaptação à Mudança do Clima (PNA) . 
256.	Entretanto, em sentido oposto, não se verifica a adoção de ações concretas por parte do setor agropecuário para adaptação aos cenários de mudanças do clima conforme estabelecido pelo PNA, que visa orientar iniciativas para a gestão e diminuição do risco climático relacionado às mudanças do clima no longo prazo. Tal inação pode levar a queda no volume das safras e enormes prejuízos econômicos.
257.	Apesar do progresso alcançado, problemas estruturais persistem. Os assentamentos da reforma agrária, considerados grandes vetores do desmatamento, ainda carecem de apoio e infraestrutura. Além disso, populações tradicionais e extrativistas residentes nas UCs se encontram com reduzidas opções para sustentar suas famílias sem desmatar e causar danos ao meio ambiente. A preservação ambiental ainda não é tratada de forma adequada como forma de tentar solucionar o problema do desmatamento e garantir a sustentabilidade dos assentamentos.
258.	Com relação à coordenação, nota-se que o Plano Nacional sobre Mudança do Clima (PNMC) ainda carece de um sistema de gerenciamento adequado, dificultando o planejamento das ações e a tomada de medidas corretivas ao longo do tempo.
259.	Considerando que ainda se encontram pendentes diversas deliberações exaradas nos Acórdãos TCU 2.293/2009; 2.354/2009; 2.462/2009 e 2.513/2009, todos do Plenário, e levando em conta que os aspectos neles abordados são de extrema importância para o avanço das políticas públicas e ações governamentais voltadas às mudanças climáticas no Brasil, entende-se necessária a realização de um terceiro monitoramento. 
5. PROPOSTA DE ENCAMINHAMENTO 
260.	Diante do exposto, submetem-se os autos à consideração superior, com fulcro no art. 43, inciso I, da Lei 8.443/1992 c/c o art. 250, incisos II e III do Regimento Interno do TCU, com as seguintes propostas:
I) 	Considerar os itens da tabela a seguir implementados:
	Acórdão 2.293/2009 
	9.2.1; 9.2.3

	Acórdão 2.354/2009 
	9.2; 9.4

	Acórdão 2.462/2009 
	9.1; 9.2.1

	Acórdão 2.513/2009 
	9.2.1; 9.2.2; 9.4; 9.5

II)	 Considerar os itens abaixo em implementação:
	Acórdão 2.293/2009 
	9.2.4.1; 9.2.8.1

	Acórdão 2.354/2009 
	9.1.1; 9.1.2

	Acórdão 2.513/2009 
	9.1.1; 9.1.2; 9.3

III)	 Considerar os itens abaixo não implementados:
	Acórdão 2.293/2009 
	9.2.4.1; 9.2.4; 9.2.8.2; 9.2.9

OBS: Em função de erro material, o Acórdão 2.293/2009 possui dois itens com a numeração 9.2.4.1
IV) 	Autorizar novo monitoramento de auditoria com o objetivo de avaliar a implementação dos itens considerados como “em implementação” ou “não implementados”;
V) 	Dar conhecimento do acórdão que vier a ser prolatado à Casa Civil, ao Ministério do Meio Ambiente, ao Ministério dos Transportes; ao Instituto Nacional de Colonização e Reforma Agrária; ao Ministério da Integração Nacional; à Superintendência de Desenvolvimento da Amazônia; ao Conselho Nacional do Meio Ambiente; à Agencia Nacional de Transportes Aquaviários; ao Conselho Nacional de Recursos Hídricos; ao Ministério das Cidades; ao Ministério da Agricultura, Pecuária e Abastecimento; ao Ministério da Ciência, Tecnologia e Inovação; à Secretaria Especial de Agricultura Familiar e do Desenvolvimento Agrário da Casa Civil da Presidência da República; à Fundação Nacional de Saúde; à Agência Nacional de Águas; à Comissão Especial de Medidas Preventivas e Saneadoras de Catástrofes Climáticas; e à Comissão Mista Permanente sobre Mudanças Climáticas do Congresso Nacional ; e
VI)	Arquivar o presente processo.”
É o Relatório.

8.1. Adriano Augusto de Souza e outros, representando Casa Civil da Presidência da República.

Não atuou.

MONITORAMENTO. ACÓRDÃOS 2.293/2009-TCU-PLENÁRIO, 2.354/2009-TCU-PLENÁRIO, 2.462/2009-TCU-PLENÁRIO E 2.513/2009-TCU-PLENÁRIO. ADAPTAÇÃO DE DIVERSOS SETORES DA ECONOMIA BRASILEIRA AO CENÁRIO DE MUDANÇAS CLIMÁTICAS. AUDITORIA GLOBAL EM MUDANÇAS CLIMÁTICAS DO WGEA/INTOSAI. IMPLEMENTAÇÃO PARCIAL DAS RECOMENDAÇÕES. MUDANÇA DE CENÁRIO. PROPOSTA DE NOVAS AÇÕES DE CONTROLE. CIÊNCIA.

MONITORAMENTO (MON)

Secretaria de Controle Externo da Agricultura e do Meio Ambiente (SecexAgroAmbiental).

Cuidam os autos do segundo monitoramento das deliberações formuladas pelo Tribunal aos órgãos e entidades do Poder Executivo por meio dos Acórdão 2293/2009-TCU-Plenário, 2.354/2009-TCU-Plenário, 2.462/2009-TCU-Plenário e 2.513/2009-TCU-Plenário. 
2.	Como consignado no Relatório precedente, estes autos monitoram resultados de auditorias operacionais que objetivaram verificar as iniciativas governamentais para adaptação dos diversos setores da economia brasileira aos cenários de mudanças do clima, em especial:
2.1. 	políticas públicas destinadas à Amazônia;
2.2. 	ações governamentais destinadas às zonas costeiras;
2.3. 	ações governamentais destinadas a garantir a segurança hídrica na região do semiárido brasileiro;
2.4. 	ações governamentais destinadas à agropecuária.
3.	As supramencionadas auditorias redundaram em uma série de recomendações constantes dos acórdãos ora monitorados, as quais deram origem ao Relatório Consolidado das Auditorias Operacionais, que integrou a Auditoria Global em Mudanças Climáticas. Tratou-se de um compromisso assumido pelo TCU, juntamente com outras treze Entidades de Fiscalização Superior (EFS) , na qualidade de membros da Organização Internacional de Entidades Fiscalizadoras Superiores (Intosai) , de participarem da Auditoria Global Coordenada em Mudanças Climáticas, realizada no âmbito do Grupo de Trabalho em Auditorias Ambientais (WGEA) .
4.	O primeiro monitoramento analisou, também, as ações e programas derivados de acordos celebrados nas Conferências realizadas em Copenhagen/Dinamarca (COP-15) e em Cancun/México (COP-16) e, ainda, o aperfeiçoamento e os possíveis resultados dos normativos legais e regulamentares pertinentes à matéria.
5.	Neste monitoramento, a unidade instrutiva propõe considerar atendida parte das recomendações contidas em cada uma das deliberações monitoradas, não atendida outra parte e em atendimento outras delas, sugerindo, adicionalmente, a realização de um terceiro monitoramento. 
6.	Adoto como razões de decidir o exame empreendido pela Unidade Técnica naquilo que não conflitar com as considerações que passo a tecer sobre os itens monitorados, para cada uma das retromencionadas deliberações.
I - Acórdão 2293/2009-TCU-Plenário (Políticas destinadas à Amazônia) 
7.	Em relação à recomendação destinada ao MAPA (item 9.2.1) , que tratou do incentivo à utilização pelos produtores rurais das linhas de crédito voltadas para preservação e recuperação florestal, percebo que houve mudanças naquelas destinadas ao plantio de florestas no Brasil, bem como naquelas que viabilizam recursos para recuperação de Reserva Legal (RL) e de Áreas de Preservação Permanente (APP) .
8.	As linhas de crédito outrora existentes foram absorvidas pelo Programa ABC. Trata-se de uma linha de crédito no âmbito do Plano Agricultura de Baixa Emissão de Carbono (Plano ABC) , composto por sete programas, seis deles referentes às tecnologias de mitigação de emissão de gases de efeito estufa (GEE) , e ainda um último programa com ações de adaptação às mudanças climáticas.
9.	Segundo a publicação Guia de Financiamento Florestal de 2016[footnoteRef:2], do MAPA, o Programa ABC financia projetos de investimento para: [2:  http://www.florestal.gov.br/documentos/publicacoes/1799-guia-de-financiamento-florestal-2016/file] 
9.1.	adequação ou regularização das propriedades rurais frente à legislação ambiental, inclusive recuperação da reserva legal, de áreas de preservação permanente, recuperação de áreas degradadas e implantação e melhoramento de planos de manejo florestal sustentável (ABC Ambiental) ; 
9.2. 	implantação, manutenção e melhoramento do manejo de florestas comerciais, inclusive aquelas destinadas ao uso industrial ou à produção de carvão vegetal (ABC Florestas) ; 
9.3.	implantação de sistemas de integração lavoura-pecuária, lavoura-floresta, pecuária-floresta ou lavoura-pecuária-floresta e de sistemas agroflorestais (ABC Integração) ; e 
9.4.	implantação, melhoramento e manutenção de florestas de dendezeiro, prioritariamente em áreas produtivas degradadas (ABC Dendê) .
10.	Apesar disso, segundo o MAPA, até o presente momento foi realizada somente uma campanha em rede fechada de canais de televisão, no ano de 2011, a fim de divulgar esses instrumentos de crédito. Quanto à capacitação de técnicos, produtores e agentes das cadeias produtivas e de apoio à adoção das tecnologias, o Ministério da Agricultura destacou que foram capacitadas/treinadas cerca de 57 mil pessoas. Por falta de recursos e forte contingenciamento, após aquele ano nenhuma outra campanha foi realizada.
11.	A unidade instrutiva noticiou que a principal destinação dos recursos do Plano ABC continua sendo o Programa 1, Recuperação de Pastagens Degradadas (ABC Recuperação) , com 61% dos recursos contratados (R$ 1,104 bilhão) , seguido dos recursos para atividades de plantio direto, tecnologia já bastante consolidada no Brasil, com 23% do total (R$ 423 milhões) .
12.	O exame do relatório “Análise dos Recursos do Programa ABC Safra 2016/17” (2017) , resultou na constatação de que foram disponibilizados R$ 2,9 bilhões para o Programa ABC, em comparação a R$ 3 bilhões no período anterior. Houve a contratação de R$ 1,81 bilhão pelos produtores rurais, 63% do total ofertado pelo Plano Agrícola e Pecuário (PAP) no período. Na safra 2012/13, o Programa ABC chegou a atingir um resultado de execução de 90%, o melhor resultado desde o seu lançamento.
13.	Embora não tenha percebido elementos suficientes que demonstrem avanços significativos na aplicação de recursos de linhas de crédito destinadas ao financiamento de atividades destinadas à redução de gases de efeito estufa (GEE) , ao estímulo da agropecuária sustentável assim como na capacitação e apoio técnico aos produtores, entendo que é possível considerar a recomendação do item 9.2.1 do Acórdão 2293/2009-TCU-Plenário como atendida.
14.	Em relação à recomendação destinada ao Ministério do Desenvolvimento Agrário (item 9.2.3) , que tratou do incentivo à utilização das linhas de crédito voltadas para sustentabilidade de assentamentos agrários e para a capacitação técnica, percebo que a Secretaria Especial de Agricultura Familiar e do Desenvolvimento Agrário vem promovendo encontros para capacitação do público alvo, bem como para os representantes das instituições financeiras. Ademais, verifico ter havido um incremento da carteira das linhas de crédito do Pronaf Agroecologia, Pronaf Eco e Pronaf Floresta, fomentando a utilização de sistemas de produção agroecológicos ou orgânicos, financiando sistemas agroflorestais e extrativistas, assim como o incentivo do manejo florestal sustentável.
15.	Dessa forma, considero atendida a recomendação do item 9.2.3 do Acórdão 2293/2009-TCU-Plenário.
16.	Ao Instituto Nacional de Colonização e Reforma Agrária (Incra) foram endereçadas duas diferentes recomendações (equivocadamente numeradas) , a saber:
“9.2.4.1. Adote medidas efetivas com vistas a obter a plena operacionalização dos eixos estratégicos estabelecidos no Plano de Ação Ambiental, com definição de recursos orçamentários suficientes para execução das ações, o respectivo cronograma e as metas físicas e financeiras;
9.2.4.1. Avalie a adequação das atividades de apoio prestado aos assentamentos ambientalmente diferenciados, especialmente, no que diz respeito às ações de assistência técnica aos assentados;”
17.	A primeira deve ser considerada não implementada, já que, segundo a unidade técnica, os eixos “monitoramento ambiental” e “promoção da gestão ambiental” nos assentamentos constantes do Plano de Ação Ambiental do Incra continuam sem receber recursos, comprometendo o alcance dos seus objetivos. 
18.	Em relação à segunda, destaco a criação de três novas modalidades de crédito instituídas pelo Decreto 9.424/2018, quais sejam: Crédito Florestal, Crédito Recuperação Ambiental e Crédito Cacau, importante iniciativa citada pelo Incra no que tange os assentamentos diferenciados. As novas modalidades têm por objetivo a valorização dos assentamentos diferenciados que promovam a preservação ambiental, incentivando o desenvolvimento em convívio com a natureza. Além disso, modalidades de crédito agora podem ser obtidas por meio das parcerias firmadas com os demais entes federativos, o que possibilitou um aporte de Crédito Instalação da ordem de R$ 98 milhões em 2017, o que representa mais que a soma dos três anos anteriores.
19.	Entretanto, em que pese o Incra estar avaliando a adequação das atividades de apoio prestado aos assentamentos ambientalmente diferenciados, especialmente, no que diz respeito às ações de assistência técnica aos assentados, relata a unidade instrutiva que a análise ainda não está voltada à inclusão da preservação ambiental em sua agenda como forma de tentar solucionar o problema do desmatamento e garantir a sustentabilidade dos assentamentos. Assim, deve ser considerada em implementação a segunda recomendação.
20.	A respeito da recomendação ao Ministério da Integração Nacional (item 9.2.4) , no sentido de adotar medidas para adequação das condições da Superintendência de Desenvolvimento da Amazônia (Sudam) às suas missões institucionais, deve ser considerada não atendida, pois, apesar dos esforços do Ministério supervisor, o quadro de sucateamento da autarquia persiste, seguindo impossibilitada de desenvolver suas atividades de fomento do desenvolvimento da região Amazônica.
21.	Foram endereçadas ao Comitê Interministerial sobre Mudança do Clima (CIM) e ao Grupo Executivo sobre Mudança do Clima (GEx) , as seguintes recomendações:
“9.2.8.1. Examine a oportunidade de adotar as diretrizes do Programa de Desenvolvimento Socioambiental da Produção Familiar Rural (Proambiente) , como modelo de consolidação e ampliação do conceito de serviços ambientais;
9.2.8.2. Avalie a conveniência e oportunidade de implementar um sistema de gerenciamento para o Plano Nacional sobre Mudança do Clima (PNMC) , a exemplo do modelo de gestão aplicado ao Programa de Aceleração do Crescimento (PAC) ;
9.2.9. Recomendar ao Comitê Interministerial sobre Mudança do Clima que disponibilize periodicamente na Internet informações sobre ações e resultados do PNMC;”
22.	Conforme informações do Ministério do Meio Ambiente, percebo que a recomendação do item 9.2.8.1 não foi implementada, visto que, no momento do monitoramento, a matéria ainda não tinha sido discutida pelo GEx. Igualmente não foram implementadas as recomendações dos itens 9.2.8.2 e 9.2.9 supra, o que impede um acompanhamento adequado dos interessados a respeito dos resultados obtidos pelo PNMC.
II - Acórdão 2354/2009-TCU-Plenário (Ações destinadas às zonas costeiras) 
23.	Em relação às zonas costeiras, foram feitas as seguintes recomendações à Casa Civil:
“9.1. Recomendar à Casa Civil da Presidência da República, na condição de Coordenadora do Comitê Interministerial sobre Mudança do Clima (CIM) , instituído pelo Decreto 6.263/2007, que, a partir da consolidação dos resultados dos estudos elaborados no âmbito do Governo Federal, os quais apontam as ações consideradas prioritárias quanto à identificação de vulnerabilidades e mapeamento de risco nas Zonas Costeiras, elabore um plano de ação com o objetivo de implementar medidas efetivas para mitigar os efeitos decorrentes das mudanças climáticas sobre as Zonas Costeiras, definindo as atribuições e responsabilidades dos órgãos e comissões relacionados com o tema, especialmente no que se refere: 
9.1.1. À implementação de sistema permanente de monitoramento de variáveis oceânicas e de constituição de banco de dados que possa armazenar as informações sobre assunto, bem como de séries temporais suficientes para a construção dos cenários quanto aos possíveis efeitos resultantes das mudanças do clima;
9.1.2. À definição de diretrizes e estratégias de adaptação das Zonas Costeiras aos impactos que possam advir das mudanças climáticas, incorporando-as ao Plano Nacional de Mudanças do Clima (PNMC) ;”
24.	Essas recomendações podem ser consideradas em implementação. Ao passo que foram verificados avanços no que tange à construção de um banco de dados para consolidar as informações existentes e realizar o monitoramento de dados costeiros e oceanográficos no país, por intermédio do do Sistema Brasileiro de Observação dos Oceanos e Estudos do Clima (GOOS-Brasil) , há deficiências que não permitem dimensionar as vulnerabilidades da costa com maior precisão, a exemplo da correção dos dados de altimetria e batimetria em toda a extensão da costa brasileira. Ademais, apesar de avanços como a existência do Plano Nacional de Gerenciamento Costeiro (PNGC) e do Programa Nacional para a Conservação da Linha de Costa (PROCOSTA) , os gestores informaram que as medidas de adaptação às mudanças climáticas na zona costeira ainda são incipientes.
25.	À Agência Nacional de Transportes Aquaviários (Antaq) e ao Ministério do Meio Ambiente (MMA) , conjuntamente, foi feita a seguinte recomendação:
“9.2. Recomendar à Agência Nacional de Transportes Aquaviários (Antaq) e ao Ministério do Meio Ambiente (MMA) que insiram a atividade portuária nas discussões sobre os impactos das mudanças climáticas, considerando a contribuição dessa atividade para o aumento da pressão sobre o ambiente costeiro e aquático, ao mesmo tempo em que pode ser afetada pelos efeitos da mudança do clima;”
26.	A recomendação do item 9.2. pode ser considerada atendida. Os gestores de ambos os destinatários demostraram que foi trazida à tona a discussão sobre a interação entre a atividade portuária e as mudanças climáticas, o que pode ser demonstrado por meio das seguintes iniciativas: (i) promoção das ações para identificar as vulnerabilidades do setor portuário à mudança do clima; (ii) promoção da ampliação do uso dos serviços climáticos para infraestrutura portuária nacional; (iii) apoio à integração do risco climático aos processos de planejamento do setor portuário em nível nacional e também para o estado de SC; e (iv) avaliação do risco climático das infraestruturas portuárias a partir de um projeto piloto no Porto de Itajaí - SC.
27.	A respeito da recomendação de que o Conselho Nacional de Recursos Hídricos (CNRH) envidasse esforços no sentido de integrar a gestão de bacias hidrográficas com a dos sistemas estuarinos e Zonas Costeiras (item 9.4.) , ficou demonstrado que o Programa IX do Plano Nacional de Recursos Hídricos sobre Gestão de Recursos Hídricos Integrada ao Gerenciamento Costeiro busca desenvolver a capacidade de representantes do Sistema Nacional de Gerenciamento de Recursos Hídricos (Singreh) sobre temas de interface entre Gestão de Zona Costeira e Gestão de Recursos Hídricos em regiões que contenham trechos da Zona Costeira e bacias. Ademais, o Plano Nacional de Recursos Hídricos contemplou explicitamente a integração das zonas costeiras ao sistema de gerenciamento de recursos hídricos e a integração da política de recursos hídricos com a política ambiental e demais políticas setoriais (saneamento, irrigação, energia, turismo, etc) .
28.	Assim, deve ser considerada atendida a recomendação do item 9.4. do Acórdão 2354/2009-TCU-Plenário. 
III - Acórdão 2462/2009-TCU-Plenário (Ações relacionadas à segurança hídrica do semiárido) 
29.	A respeito do semiárido brasileiro, foi expedida a seguinte recomendação à Casa Civil:
“9.1. Recomendar à Casa Civil da Presidência da República, na condição de Coordenadora do Comitê Interministerial sobre Mudança do Clima (CIM) , instituído pelo Decreto nº 6.263/2007, que estude formas de promover a articulação político-institucional entre os diversos setores do Governo Federal encarregados de atuar nas questões relacionadas com as mudanças climáticas, com vistas a agilizar a avaliação dos riscos de tais mudanças para o País, bem como a elaboração de informações técnicas sobre o tema, em especial no que diz respeito ao Semiárido brasileiro, levando-se em conta o impacto que poderão sofrer os recursos hídricos da região;”
30.	Embora reconheça que a Casa Civil vem atuando no sentido de promover a articulação político-institucional entre os diversos setores do Governo Federal encarregados de atuar nas questões relacionadas com as mudanças climáticas, não percebi, no relato da unidade técnica, qualquer iniciativa mais específica em relação ao Semiárido brasileiro, razão porque entendo como não atendida a recomendação o item 9.1. Acórdão 2462/2009-TCU-Plenário.
31.	Ao Ministério do Meio Ambiente (MMA) foi feita a seguinte recomendação:
“9.2. Recomendar ao Ministério do Meio Ambiente (MMA) que adote providências, por intermédio da Secretaria de Mudanças Climáticas e Qualidade Ambiental (SMQC) , no sentido de:
9.2.1. Obter as condições necessárias à implementação Sistema de Alerta Precoce de Secas e Desertificação (SAP) , inclusive quanto à disponibilização dos recursos necessários a essa medida;”
32.	A importância desta recomendação advém dos efeitos do processo de desertificação na atividade econômica da Região Nordeste do Brasil. Um sistema que monitore os precursores do processo de desertificação, antes da detecção da degradação – quando já instalada – pode servir de base para a formulação de políticas públicas de adaptação aos efeitos das mudanças do clima para aquela região, auxiliando no planejamento do fornecimento de água para a população, por exemplo.
33.	Essa recomendação pode ser considerada atendida, na medida que foi desenvolvido, embora de forma atrasada, o sistema SAP, por meio de parceria com o Instituto Nacional de Pesquisas Espaciais (INPE) , estando atualmente em operação. Contudo, é de extrema relevância mencionar que o MMA já está atuando para desenvolver plataforma de monitoramento que substituirá o SAP, a fim de atender as novas diretrizes da Convenção das Nações Unidas de Combate à Desertificação (UNCCD) , que fazem parte da chamada Neutralidade da Degradação da Terra (LDN, pela sigla em inglês) , a qual está em consonância com o Objetivo de Desenvolvimento Sustentável (ODS) 15.3.1.
IV - Acórdão 2513/2009-TCU-Plenário (Ações relacionadas à agropecuária) 
34.	Em relação à agropecuária, o TCU expediu as seguintes recomendações à Casa Civil:
“9.1.1. Promover ações de conscientização dos gestores públicos sobre a necessidade de considerarem no planejamento e na elaboração das políticas públicas relativas à Agropecuária os cenários apontados quanto aos efeitos das mudanças climáticas sobre o setor;
9.1.2. Incluir no Plano Nacional sobre Mudança do Clima (PNMC) diretrizes para as ações de adaptação da Agropecuária às mudanças climáticas, com o estabelecimento de metas e prazos para implementação das medidas correspondentes, fazendo inserir, também, os dois últimos aspectos nas diretrizes constantes do mencionado Plano no que diz respeito às ações de mitigação;”
35.	Em relação à primeira recomendação, considero-a atendida. A meu sentir, a Casa Civil demonstrou ter agido no sentido de sensibilizar os gestores públicos a respeito da necessidade de considerar os efeitos das mudanças climáticas na elaboração de políticas públicas relativas à agropecuária. 
36.	Uma ação nessa direção foi a elaboração do Plano Setorial de Mitigação e de Adaptação às Mudanças Climáticas para a Consolidação de uma Economia de Baixa Emissão de Carbono na Agricultura - Plano ABC, com vigência entre 2010 e 2020, que tem por finalidade a organização e o planejamento das ações a serem realizadas para a adoção das tecnologias de produção sustentáveis, selecionadas com o objetivo de responder aos compromissos de redução de emissão de GEE no setor agropecuário assumidos pelo país. Um dos programas desse plano é o Programa 7 – Adaptação às mudanças climáticas.
37.	Outra iniciativa foi a construção do Plano Nacional de Adaptação à Mudança do Clima (PNA) , instituído em 10 de maio de 2016 por meio da Portaria nº 150, que é um instrumento elaborado em colaboração com a sociedade civil, setor privado e governos estaduais com o objetivo de promover a redução da vulnerabilidade nacional à mudança do clima e realizar uma gestão do risco associada a esse fenômeno, que engloba onze setores, dentre os quais a Agricultura.
38.	A propósito, o PNA está intimamente ligado ao PNMC, como se depreende de trechos do 1º Relatório de Monitoramento e Avaliação do PNA-2016/2017[footnoteRef:3]: [3:  https://www.mma.gov.br/images/arquivo/80182/GTTm/RelatorioMonitoramento.pdf] 
“O PNA soma-se aos esforços da agenda de mitigação, visando concretizar a implementação da Política Nacional sobre Mudança do Clima e contribuir para o alcance dos compromissos assumidos no âmbito da Convenção Quadro das Nações Unidas sobre Mudança do Clima. Busca, sobretudo, orientar a implementação de medidas adaptativas para os diversos setores e temáticas no território brasileiro.
[...]
Considerando apenas um ano de vigência do PNA, a implementação do Plano tem sido bastante promissora, citando-se, como exemplo, a realização de iniciativas para 96% das metas previstas.
Os resultados do monitoramento demonstram que o Plano gerou não apenas resultados de eficácia, mas também contribuiu para a efetividade da Política Nacional sobre Mudança do Clima - PNMC e para o fortalecimento de outras políticas públicas e marcos internacionais. Além disso, o princípio do mainstreaming da adaptação foi seguido nesse primeiro ano, por meio da inserção do risco climático no planejamento governamental.”
39.	O resumo das ações/iniciativas a respeito do setor “Agricultura” do PNA constantes daquele Relatório apontou as seguintes realizações:
“24 Planos estaduais de Agricultura de Baixa emissão de Carbono elaborados; 
Comissão Nacional do Plano ABC em constituição; 
Nota Conceitual elaborada sobre o desenvolvimento do modelo estratégico para implantação e operacionalização do Centro de Inteligência Climática para a Agricultura; 
Sistema de monitoramento do Plano ABC desenhado e em fase de implementação; 
14 Projetos de pesquisa aprovados e em desenvolvimento nas seguintes áreas temáticas: a) uso sustentável da água na agricultura; b) melhoramento genético vegetal e animal; 
Produtos gerados pelos seguintes sistemas da Embrapa e parceiros: AgriTempo (Sistema de Monitoramento Agrometeorológico) ; ZARC (Zoneamento Agrícola de Risco Climático) ; SCenAgri (simulador de cenários agrícolas) ; TerraClass; SIAGEO (Sistema Interativo de Análise Geoespacial) , SISLA (Sistema Interativo de Suporte ao Licenciamento Ambiental) ; 
157 projetos realizados para apoiar os Núcleos de Estudos em Agroecologia e Produção Orgânica, dos quais 28 se referem à criação de novos Núcleos; 
15 mil Unidades de Produção Orgânica controladas por meio de ações desenvolvidas pelo MAPA.”
40.	Todavia, ao consultar o referido resumo, percebo que as metas e diretrizes apresentadas não têm prazo, o que me leva a considerar em implementação a recomendação do item 9.1.2. do Acórdão 2513/2009-TCU-Plenário. 
41.	À Casa Civil e ao Ministério da Agricultura, Pecuária e Abastecimento foram endereçadas as seguintes recomendações:
“9.2. Recomendar à Casa Civil da Presidência da República e ao Ministério da Agricultura, Pecuária e Abastecimento (MAPA) que envidem esforços no sentido de oferecer as condições necessárias ao Instituto Nacional de Meteorologia (INMET) , com vistas a:
9.2.1. Digitalizar as séries históricas dos dados meteorológicos que se encontram em meios físicos, considerando a importância de tais dados para o desenvolvimento de modelos de projeção do clima futuro do País, como informação estratégica para subsidiar as ações do Governo Brasileiro no enfrentamento dos efeitos das mudanças climáticas;
9.2.2. Disponibilizar todos os dados meteorológicos de curto e longo prazos, incluindo as séries históricas a que se refere o subitem anterior, às instituições de pesquisa que estejam e/ou sejam encarregadas de realizarem estudos e pesquisas relacionadas com os efeitos das mudanças climáticas, em especial para o Instituto Nacional de Pesquisas Espaciais (INPE) ;”
42.	Segundo noticiou a Unidade Técnica, houve a digitalização das séries históricas dos dados meteorológicos e sua disponibilização aos usuários, por meio do Banco de Dados Meteorológicos para Ensino e Pesquisa (BDMEP) , razão por que podem ser consideradas atendidas as recomendações em questão.
43.	Ao Ministério da Agricultura, Pecuária e Abastecimento e ao então Ministério do Desenvolvimento Agrário (MDA) foi expedida a recomendação a seguir:
“9.3. Recomendar aos Ministérios de Agricultura, Pecuária e Abastecimento (Mapa) e do Desenvolvimento Agrário (MDA) que, no tocante aos correspondentes segmentos do agronegócio e da agricultura familiar, adotem providências no sentido de que os órgãos e entidades sob as respectivas supervisões passem a considerar os cenários projetados sobre as mudanças climáticas no planejamento e elaboração das políticas públicas destinadas ao setor;”
44.	Em relação à agricultura familiar, a Secretaria Especial de Agricultura Familiar e do Desenvolvimento Agrário (Sead) informou sobre a implementação de políticas no campo das energias renováveis para diversificação da matriz energética nacional e mitigação dos problemas advindos das mudanças climáticas, além da Política Nacional de Agroecologia e Produção Orgânica (PNAPO) , a qual teria sido construída levando em conta cenários projetados sobre as mudanças climáticas, no sentido de mitigar riscos delas advindos. O MAPA, por sua vez, fez menção ao PNA como instrumento de elaboração de estratégia do setor agropecuário, cujos instrumentos são ajustados para fazer frente aos diferentes cenários decorrentes de mudanças climáticas. 	
45.	Anuindo ao exame da unidade instrutiva, considero em implementação a recomendação do item 9.3 do Acórdão 2513/2009-TCU-Plenário, pois entendo que os fatos apresentados são insuficientes para demonstrar, no que toca à agricultura familiar, que o planejamento das políticas públicas, de fato, leva em consideração as possíveis mudanças climáticas e os seus efeitos.
46.	Para a Agência Nacional de Águas (ANA) foi feita a seguinte recomendação:
“9.4. recomendar à Agência Nacional de Águas (ANA) que implemente medidas com vistas a promover, com a maior brevidade possível, os estudos necessários ao mapeamento das vulnerabilidades concernentes à disponibilidade dos recursos hídricos no País, bem como planejar a adequada gestão de tais recursos, considerando, inclusive, nos processos de concessão de outorga do uso da água os cenários de mudanças climáticas projetados para o setor, os quais já sinalizam para significativas alterações no regime de chuvas e, consequentemente, no ciclo hidrológico das regiões geográficas brasileiras;”
47.	Em relação a essa recomendação, anuindo ao exame da Unidade Técnica, considero-a atendida, em face das providências adotadas pela ANA, como a publicação de trabalhos técnicos sobre o tema mudanças climáticas, o seu papel estratégico na implementação no Plano Nacional de Adaptação às Mudanças do Clima (PNA) , a sua participação no desenvolvimento do Plano Nacional de Segurança Hídrica (PNSH) , em parceria com o Ministério da Integração Nacional (MI) , o fomento à pesquisa e à capacitação de seus servidores nessa temática, além de sua presença da ANA em diversos grupos de trabalho e foros relacionados ao tema.
48.	De fato, em consulta ao sítio da ANA na internet, percebi a publicação dos seguintes documentos: (i) Mudança Climática e Recursos Hídricos – Avaliações e Diretrizes para Adaptação; (ii) Possibilidades de Aperfeiçoamento da Outorga de Direito de Uso Face às Mudanças Climáticas (consultoria contratada por meio do Interáguas-IICA) ; (iii) Série Água Brasil 8 – Impactos das Mudanças do Clima e Projeções de Demanda sobre o Processo de Alocação de Água em duas Bacias do Nordeste Semiárido (UFC/FUNCEME/Banco Mundial/ANA) e (iv) Cenários de Mudanças Climáticas para Adaptação.
49.	Além disso, o supramencionado 1º Relatório de Monitoramento e Avaliação do PNA-2016/2017, no resumo associado ao setor “Recursos Hídricos”, apresentou as seguintes iniciativas:
“1. Inserção da temática de mudança do clima nos processos de elaboração dos Planos de Bacia do Piranhas-Açu, do Paranapanema, do Grande e do Paraguai;
2. Estudos contratados para provisão de subsídios técnicos, visando à elaboração de um plano de metas para adaptação, a ser utilizado tanto no âmbito interno da ANA, como junto aos órgãos gestores de recursos hídricos dos estados e setores usuários; 
3. Implementação do Monitor de Secas do Nordeste do Brasil; 
4. Apoio à execução do Projeto ‘Adaptação do Planejamento e da Operação dos Recursos Hídricos à variabilidade e mudanças climáticas na Bacia Estendida do São Francisco’;
5. Estudos sobre avaliação de impactos de estiagem e modelagem dos impactos da mudança do clima, considerando os aspectos econômicos, nas bacias Piracicaba, Capivari e Jundiaí, no estado de São Paulo, e Piranhas-Açu, que engloba parte dos estados da Paraíba e do Rio Grande do Norte;”
50.	Esses fatos, a meu ver, denotam a ação da agência reguladora na direção do que lhe foi recomendado pelo item 9.4 do Acórdão 2513/2009-TCU-Plenário.
51.	A última recomendação foi feita à Comissão de Coordenação das Atividades de Meteorologia, Climatologia e Hidrologia (CMCH) do Ministério de Ciência, Tecnologia e Inovação (MCTI) , nos seguintes termos:
“9.5. recomendar à Comissão de Coordenação das Atividades de Meteorologia, Climatologia e Hidrologia (CMCH) do Ministério de Ciência e Tecnologia (MCT) que, no uso da competência estabelecida pelo Decreto nº 6.065/2007, avalie a conveniência e a oportunidade de integrar as redes de coleta de dados meteorológicos e hidrometeorológicos do INMET, do INPE e da ANA, bem como de unificar as bases de dados, fazendo incluir na base unificada, no que for possível, os dados obtidos por outras instituições análogas das esferas estadual e municipal e, ainda, do Departamento de Controle do Espaço Aéreo (DECEA) /Aeronáutica e da Diretoria de Hidrografia e Navegação (DHN) /Marinha, tendo em vista que, embora tais dados possuam finalidades mais específicas, podem contribuir para a geração do conhecimento e melhor cobertura do clima do País;”
52.	Também considerado implementada essa recomendação. Conforme o relato da unidade instrutiva, houve avanços em relação ao tema, a exemplo da implementação da Câmara Técnica de Monitoramento da Atmosfera (CT-MA) pelo Plenário da Comissão de Coordenação das Atividades de Meteorologia, Climatologia e Hidrologia (CMCH) . A referida Câmara Técnica foi formalmente instituída em 2 de junho de 2015, e tem como finalidade avaliar os avanços obtidos e a definição da estratégia para a integração dos dados hidrometeorológicos. 
53.	Ademais, foi definido que o Instituto Nacional de Meteorologia (Inmet) coordenaria as atividades de desenvolvimento de uma ferramenta tecnológica para permitir a identificação e o acesso aos dados coletados e mantidos em bases de dados de cada instituição. 
54.	Embora o sistema WMO Integrated Global Observing System (Wigos) , escolhido para gerenciar a base de dados climáticos em âmbito nacional e disponibilizá-los em um sistema internacional de informações climáticas, ainda não esteja implementado, o Inmet tem recebido e armazenado em seu banco de dados informações climáticas da ANA, do Centro Nacional de Monitoramento e Alertas de Desastres Naturais (Cemaden) , do Departamento de Controle do Espaço Aéreo (Decea) , da Marinha, do Sistema Meteorológico do Paraná (Simepar) e da Empresa de Pesquisa Agropecuária e Extensão Rural de Santa Catarina (Epagri) . 
V – Considerações finais
55.	A motivação para a expedição das diversas recomendações ora discutidas teve como pano de fundo a necessidade do estabelecimento de um planejamento de políticas públicas em diversos setores que fosse aderente ao cenário das mudanças climáticas, a fim de que o Estado brasileiro evitasse perdas econômicas, sociais, ambientais ou de qualquer outra natureza, advindas da materialização de riscos associadas a tais mudanças.
56.	Em virtude da importância das deliberações que foram monitoradas e levando em conta que os aspectos nelas abordados são de extrema importância para o avanço das políticas públicas e ações governamentais voltadas às mudanças climáticas no Brasil, a SecexAgroAmbiental entende ser necessária a realização de um terceiro monitoramento.
57.	Não olvidando a relevância do tema, alguns fatos me fazem propor um novo encaminhamento para o tratamento dessa questão. 
58.	Primeiro, porque já se passaram mais de dez anos desde a prolação das deliberações que hoje monitoramos pela segunda vez.  
59.	Segundo, o fato de que, nesse interim, o Brasil assinou o Acordo de Paris, que busca manter o aumento da temperatura global bem abaixo de 2ºC (em relação aos níveis pré-industriais) . Cento e oitenta países, entre os cento e noventa e sete que compõe a Convenção-Quadro das Nações Unidas sobre Mudança do Clima, estabeleceram sua contribuição (NDC, em inglês) , sendo a contribuição brasileira considerada uma das mais ambiciosas.
60.	O país se comprometeu a implementar ações para, até 2030, reduzir as emissões de gases de efeito estufa em 43% em relação ao nível registrado em 2005. A fim de alcançar a meta, o Brasil, segundo notícia das Nações Unidas[footnoteRef:4], pretende adotar medidas que incluem, entre outras: [4:  https://nacoesunidas.org/artigo-qual-e-a-importancia-do-brasil-no-acordo-do-clima-de-paris/] 
​“1. Aumentar a participação de fontes renováveis no mix de energias do país para 45%. Para isso, o país planeja aumentar a participação de fontes renováveis e não-hidráulicas (eólica e luz solar) em seu mix energético de 28 para 33%; aumentar a participação da bioenergia sustentável (biocombustíveis e biomassa) para 18%; e expandir o uso de combustíveis não-fósseis e de fontes de energia renováveis (excluindo a energia hídrica) para pelo menos 23% do mix energético do país;
2. Aumentar a eficiência energética no setor elétrico em 10% e promover tecnologia limpa e eficiência energética nos setores industrial e de transporte;
3. Alcançar, na Amazônia brasileira, zero desmatamento ilegal até 2030 e compensar as emissões de gases de efeito estufa da supressão legal de vegetação até 2030;
4. Restaurar e reflorestar 12 milhões de hectares de florestas;
5. Restaurar mais 15 milhões de hectares de pastagens degradadas até 2030 e a melhoria de 5 milhões de hectares de sistemas integrados de lavoura-pecuária-floresta (ICLFS) até 2030.”
61.	Terceiro, o estabelecimento de metas relativas ao Objetivo de Desenvolvimento Sustentável 13 – Ação Contra a Mudança Global do Clima com as quais o Brasil se comprometeu, a exemplo das seguintes[footnoteRef:5]: [5:  http://www.ipea.gov.br/ods/ods13.html] 
“1. Ampliar a resiliência e a capacidade adaptativa a riscos e impactos resultantes da mudança do clima e a desastres naturais;
2. Integrar a Política Nacional sobre Mudança do Clima (PNMC) às políticas, estratégias e planejamentos nacionais;
3. Melhorar a educação, aumentar a conscientização e a capacidade humana e institucional sobre mudança do clima, seus riscos, mitigação, adaptação, impactos, e alerta precoce.
4. Estimular a ampliação da cooperação internacional em suas dimensões tecnológica e educacional objetivando fortalecer capacidades para o planejamento relacionado à mudança do clima e à gestão eficaz, nos países menos desenvolvidos, inclusive com foco em mulheres, jovens, comunidades locais e marginalizadas.”
62.	Ademais, a mudança de governo ocorrida no fim do ano de 2018 no Brasil resultou na alteração do arranjo institucional ligado ao tratamento dos riscos das mudanças climáticas, o que deve ter desdobramentos no modo como o Estado abordará essa questão. É digno de nota que, em dezembro de 2019, se encerrou a Conferência do Clima da ONU (COP-25) , realizada em Madri. O slogan da conferência foi Time for Action, a qual buscava, em síntese, acelerar o combate aos efeitos das mudanças climáticas e cujos resultados podem alterar a agenda governamental do Brasil quanto ao referido tema.
63.	Aliado a esses fatos, temos presenciado acontecimentos recentes no Brasil que têm chamado a atenção de outros países e de organismos nacionais e internacionais a respeito das mudanças climáticas e da ação estatal brasileira, a exemplo das recentes queimadas, não somente na Amazônia, mas como em outras áreas do país, além de acidentes ambientais na costa brasileira e divulgações de estatísticas preocupantes a respeito dos níveis de desmatamento em nosso território.
64.	Feitas essas considerações e ainda que haja recomendações não implementadas ou em implementação, vejo a necessidade de que o tema seja revisitado por intermédio de novas ações de fiscalização desta Corte, razão por que deixo de acatar a proposta de realizar um novo monitoramento das deliberações prolatadas no ano de 2009. Nesse sentido, concluo o meu Voto propondo ao Colegiado que a Segecex, com o apoio da secretaria especializada na matéria, avalie a conveniência e a oportunidade de realizar uma ou mais ações de controle sobre o tema “Mudanças Climáticas”, apresentando ao Relator da matéria o escopo que será examinado.
TCU, Sala das Sessões Ministro Luciano Brandão Alves de Souza, em 22 de janeiro de 2020.
AROLDO CEDRAZ 
Relator